---
title: "Visualización de datos con ggplot2"
subtitle: "Bioestadística avanzada con R · Tema 2"
author: "Edsaúl Emilio Pérez Guerrero"
date: today
date-format: "D [de] MMMM [de] YYYY"
lang: es
format:
  revealjs:
    theme: [simple]
    slide-number: true
    transition: fade
    incremental: false
    chalkboard: false
    code-line-numbers: false
execute:
  echo: true
  warning: false
  message: false
editor: source
---

## Objetivo de la sesión {.smaller}

Al finalizar esta sesión podrás construir gráficas con `ggplot2`, partiendo de una versión mínima y agregando capas hasta llegar a una gráfica lista para un reporte.

- Ya sabes preparar datos con `dplyr` y `tidyr`.
- Hoy usamos esa base para **visualizar**.
- Trabajaremos con `Pima.tr2` (paquete `MASS`): variables clínicas de mujeres Pima y diagnóstico de diabetes.

## La gramática de gráficos {.smaller}

`ggplot2` construye una gráfica por capas, agregadas con `+`:

1. **`data`** — la tabla de datos
2. **`aes()`** — qué variable va en qué eje / color / forma
3. **`geom_*()`** — el tipo de gráfica (puntos, barras, cajas...)
4. **`facet_*()`** — paneles por grupo
5. **`labs()` / `scale_*()`** — títulos, ejes, colores
6. **`theme_*()`** — apariencia general

## Cargando y preparando los datos

```{r}
#| echo: true
#| output-location: column

library(tidyverse)

data(Pima.tr2, package = "MASS")

pima <- as_tibble(Pima.tr2) %>%
  drop_na()

glimpse(pima)
```

## Dispersión — paso 1: lo mínimo

```{r}
#| echo: true
#| output-location: column
#| fig-width: 5
#| fig-height: 5

ggplot(pima, aes(x = bmi, y = glu)) +
  geom_point()
```

- `aes()` conecta variables con la gráfica.
- `geom_point()` dibuja cada fila como un punto.

## Dispersión — paso 2: agregando color

```{r}
#| echo: true
#| output-location: column
#| fig-width: 5
#| fig-height: 5

ggplot(pima, aes(x = bmi, y = glu, color = type)) +
  geom_point()
```

- Una variable categórica más → un nuevo `aes()`.
- `ggplot2` asigna colores y agrega la leyenda automáticamente.

## Dispersión — paso 3: lista para un reporte

```{r}
#| echo: true
#| output-location: column
#| fig-width: 5
#| fig-height: 5

ggplot(pima, aes(x = bmi, y = glu, color = type)) +
  geom_point(size = 2, alpha = 0.7) +
  labs(
    title = "Glucosa vs. índice de masa corporal",
    subtitle = "Mujeres Pima, según diagnóstico de diabetes",
    x = "IMC (kg/m²)",
    y = "Glucosa plasmática (mg/dL)",
    color = "Diabetes"
  ) +
  theme_minimal(base_size = 13)
```

- `labs()` reemplaza los nombres de columnas por texto legible.
- `theme_minimal()` quita el fondo gris por defecto.

## Histograma — paso 1: lo mínimo

```{r}
#| echo: true
#| output-location: column
#| fig-width: 5
#| fig-height: 5

ggplot(pima, aes(x = glu)) +
  geom_histogram()
```

- Una sola variable continua.
- `ggplot2` avisa cuántos `bins` usó por defecto (30).

## Histograma — paso 2: comparando grupos

```{r}
#| echo: true
#| output-location: column
#| fig-width: 5
#| fig-height: 5

ggplot(pima, aes(x = glu, fill = type)) +
  geom_histogram(binwidth = 10, alpha = 0.8) +
  facet_wrap(~ type, ncol = 1) +
  labs(
    title = "Distribución de glucosa según diabetes",
    x = "Glucosa plasmática (mg/dL)", y = "Frecuencia"
  ) +
  theme_minimal(base_size = 13) +
  theme(legend.position = "none")
```

- `binwidth` controla el ancho de cada barra (mejor que dejarlo por defecto).
- `facet_wrap()` separa un panel por grupo.

## Boxplot — paso 1: lo mínimo

```{r}
#| echo: true
#| output-location: column
#| fig-width: 5
#| fig-height: 5

ggplot(pima, aes(x = type, y = bmi)) +
  geom_boxplot()
```

- Una variable categórica en `x`, una continua en `y`.

## Boxplot — paso 2: mostrando los datos

```{r}
#| echo: true
#| output-location: column
#| fig-width: 5
#| fig-height: 5

ggplot(pima, aes(x = type, y = bmi, fill = type)) +
  geom_boxplot(alpha = 0.5, outlier.shape = NA) +
  geom_jitter(width = 0.15, alpha = 0.4) +
  labs(
    title = "IMC según diagnóstico de diabetes",
    x = "Diabetes", y = "IMC (kg/m²)"
  ) +
  theme_minimal(base_size = 13) +
  theme(legend.position = "none")
```

- `outlier.shape = NA` evita puntos duplicados: los atípicos ya se ven con `geom_jitter()`.
- Combinar dos `geom_*()` en una misma gráfica es algo común.

## Barras — paso 1: un conteo

```{r}
#| echo: true
#| output-location: column
#| fig-width: 5
#| fig-height: 5

ggplot(pima, aes(x = type)) +
  geom_bar()
```

- `geom_bar()` cuenta filas por categoría — no necesitas `dplyr::count()` antes.

## Barras — paso 2: con `dplyr`, lista para reporte

```{r}
#| echo: true
#| output-location: column
#| fig-width: 5
#| fig-height: 5

pima %>%
  count(type) %>%
  mutate(prop = n / sum(n)) %>%
  ggplot(aes(x = type, y = prop, fill = type)) +
  geom_col() +
  geom_text(aes(label = scales::percent(prop, accuracy = 1)),
            vjust = -0.5) +
  scale_y_continuous(labels = scales::percent, limits = c(0, 1)) +
  labs(title = "Proporción de diabetes en la muestra",
       x = "Diabetes", y = NULL) +
  theme_minimal(base_size = 13) +
  theme(legend.position = "none")
```

- Aquí usamos `dplyr` primero (`count()`, `mutate()`) y el resultado se manda directo a `ggplot()`.
- `geom_col()` grafica un valor que tú ya calculaste; `geom_bar()` cuenta por ti.

## Un tema consistente para todas tus gráficas

```{r}
#| echo: true
#| output-location: column
#| fig-width: 5
#| fig-height: 5

tema_clase <- theme_minimal(base_size = 13) +
  theme(
    legend.position = "top",
    plot.title = element_text(face = "bold")
  )

theme_set(tema_clase)

ggplot(pima, aes(x = bmi, y = glu, color = type)) +
  geom_point(size = 2, alpha = 0.7) +
  geom_smooth(method = "lm", se = FALSE) +
  labs(title = "Glucosa vs. IMC", x = "IMC", y = "Glucosa",
       color = "Diabetes")
```

- `theme_set()` aplica un tema a **todas** las gráficas del documento, sin repetirlo.
- `geom_smooth()` agrega una línea de tendencia.

## Guardando tu gráfica

```{r}
#| echo: true
#| eval: false

grafica_final <- ggplot(pima, aes(x = bmi, y = glu, color = type)) +
  geom_point(size = 2, alpha = 0.7) +
  geom_smooth(method = "lm", se = FALSE) +
  labs(title = "Glucosa vs. IMC", x = "IMC", y = "Glucosa",
       color = "Diabetes")

ggsave("glucosa_vs_imc.png", grafica_final,
       width = 7, height = 5, dpi = 300)
```

- Guarda el objeto de `ggplot2` en una variable **antes** de graficarlo, para poder reutilizarlo.
- `dpi = 300` es resolución de calidad de reporte/publicación.

## Resumen: las capas que usamos hoy {.smaller}

| Capa | Función | Qué agrega |
|---|---|---|
| Datos | `ggplot(pima, aes(...))` | variables → ejes/color |
| Geometría | `geom_point()`, `geom_histogram()`, `geom_boxplot()`, `geom_col()` | tipo de gráfica |
| Paneles | `facet_wrap()` | un panel por grupo |
| Etiquetas | `labs()` | títulos y nombres de eje |
| Escalas | `scale_*()` | formato de colores/ejes |
| Tema | `theme_minimal()`, `theme_set()` | apariencia general |

## Ejercicio

Usando `pima`, construye tu propia progresión básico → pulido para **`ped`** (función de pedigrí de diabetes) vs. **`age`**:

1. Gráfica de dispersión mínima.
2. Agrega color por `type`.
3. Agrega título, nombres de ejes y un tema.
4. Guarda tu gráfica final con `ggsave()`.

## Recursos
- Bioestadística en R para ciencias de la salud. Capítulo 10. Visualización de datos. <https://www.cucs.udg.mx/libros/lectura_cucs.php?libro=Bioestadistica_enR_digital#book/144>
- Wickham, Navarro & Pedersen, *ggplot2: Elegant Graphics for Data Analysis* — <https://ggplot2-book.org/>
- Wickham, Çetinkaya-Rundel & Grolemund, *R for Data Science*, capítulo de visualización — <https://r4ds.hadley.nz/>
- Hoja de referencia de `ggplot2` (Posit) — <https://posit.co/resources/cheatsheets/>
- `?Pima.tr2` en R, para la documentación del conjunto de datos
