---
title: "Imputación de datos parte 1"
subtitle: "Imputación simple. Imputacion con MICE"
author: "Edsaúl Emilio Pérez-Guerrero"
date: last-modified
lang: es
bibliography: imputacion_datos_faltantes.bib
csl: https://www.zotero.org/styles/vancouver
format:
  revealjs:
    theme: [default, imputacion_datos_faltantes.scss]
    slide-number: c/t
    progress: true
    transition: fade
    center: false
    width: 1280
    height: 720
    margin: 0.07
    code-copy: true
    code-line-numbers: false
    chalkboard: true
    preview-links: auto
    footer: "Imputación de datos parte 1"
execute:
  echo: true
  warning: false
  message: false
  freeze: auto
knitr:
  opts_chunk:
    fig-width: 8.5
    fig-height: 4.3
    dpi: 1
---

## Objetivos de aprendizaje

Idealmente: 

- Indentificar la utilidad de la imputación.
- Decidir cuándo si y cuándo no se debe realizar.
- Identificar los factores que influyen sobre la imputación. 
- Conocer los mecanismos de datos faltantes.
- Conocer las limitantes de la imputación simple.

## El problema de los  `NA`

- Un `NA` siempre produce un `NA`
- Un valor faltante puede cambiar:
  + 1. **La población analizada**, porque algunos participantes dejan de contribuir.
  + 2. **La precisión**, porque se pierde información.
  + 3. **La validez**, si la ausencia depende del estado clínico o del desenlace.
  + 4. **Disminuir** considerablemente el tamaño de la muestra.
  
## ¿Qué es imputar?

- La imputación reemplaza cada dato no observado por valores plausibles.
- Es el proceso de reemplaar valores perdidos de una base de datos con valores estimados **MANTENIENDO LA INTEGRIDAD, VARIACIÓN Y TODAS LAS CARACTERÍSTICAS DE LAS BASES DE DATOS**
>El objetivo es: conservar información valiosa, reduciendo el sesgo y evitando una reducción del conjunto de datos que podría comprometer la obtención de conclusiones.

## ¿Cúando y cómo imputar?

>No hay una respuesta que aplique para el 100% de los casos.

>La imputación depende de muchos factores y de comprender todo el contexto del cual provienen los datos

>La imputación debe preservar las relaciones entre variables y las propiedades estadísticas relevantes para el análisis. 

**LO QUE NO ESTÁ A DISCUSIÓN:**

>No imputar la varibla de descenlace

>No imputar si el NA no es aleatorio

## Factores que influyen en la imputación

:::: {.columns}

::: {.column width="50%"}

1. Proporción de datos faltantes
2. Mecanismo de datos faltantes
3. Patrón de datos faltantes
4. Tamaño de muestra
5. Número de variables disponibles
6. Correlación entre variables
7. Tipo de variable
8. Distribución de los datos
9. Rangos y restricciones biológicas
10. Estructura de dependencia

:::

::: {.column width="50%"}

11. Información temporal
12. Heterogeneidad de la población
13. Efectos de lote y centro
14. Límites de detección/cuantificación
15. Calidad de la medición
16. Razón clínica de los datos faltantes
17. Variables auxiliares disponibles
18. Relaciones no lineales e interacciones
19. Categorías o fenotipos poco frecuentes
20. Objetivo del análisis posterior

:::

::::

## Pregunta claves en la imputación 

| Dimensión | Pregunta clave |
|:---|:---|
| **Cantidad de datos faltantes** | ¿Cuánto falta? |
| **Mecanismo y patrón** | ¿Por qué faltan los datos y cómo se distribuyen? |
| **Información disponible** | ¿Existen otras variables que informen sobre los valores faltantes? |
| **Características de los datos** | ¿Qué tipo de variables y estructuras de datos tenemos? |
| **Contexto biomédico** | ¿Existe una razón clínica, biológica o técnica para los datos faltantes? |

## Tres conceptos que no deben confundirse

| Concepto | Pregunta | Ejemplo biomédico |
|---|---|---|
| **Cantidad** | ¿Cuánto falta? | 18% de HbA1c |
| **Patrón** | ¿Dónde falta? | visitas tardías incompletas |
| **Mecanismo** | ¿Por qué falta, dado lo observado? | abandono relacionado con HbA1c previa |


## MCAR, MAR y MNAR. Mecanismos. 

| Mecanismo | Dependencia de la probabilidad de ausencia | Lectura práctica |
|---|---|---|
| **MCAR** | no depende de datos observados ni faltantes | una falla logística genuinamente ajena al paciente |
| **MAR** | depende de información observada | la ausencia queda explicada por variables disponibles |
| **MNAR** | aún depende del valor no observado | falta información después de condicionar por lo observado |

## MCAR, MAR y MNAR. Mecanismos. 
> MCAR — Missing Completely At Random
El hecho de que falte el dato no depende de ninguna característica del paciente ni del valor faltante.

>MAR — Missing At Random
El hecho de que falte el dato sí tiene una explicación en información que conocemos y observamos.

>MNAR — Missing Not At Random
El hecho de que falte el dato está relacionado con información que no observamos, particularmente con el propio valor faltante.

## Ejemplos del mecanismo de datos faltantes

| Mecanismo | Ejemplo | La ausencia depende de... |
|:---------:|:--------|:--------------------------|
| **MCAR** | Un tubo se rompe accidentalmente durante el transporte. | Nada relacionado con el paciente o la PCR. |
| **MAR** | La PCR se solicita con menor frecuencia en pacientes jóvenes. | Una variable **observada**: edad. |
| **MNAR** | Valores extremadamente altos de PCR no son reportados por el laboratorio. | El **propio valor faltante** de PCR. |

::: {.warning}
“MAR” no significa que la ausencia ocurra al azar en lenguaje cotidiano. Significa independencia condicional al modelo y a las variables observadas.
:::

## Antes de imputar

1. Definir el **estimando**: población, variable, contraste, resumen y manejo de eventos intercurrentes.
2. Auditar códigos de ausencia, límites de detección y datos estructuralmente no aplicables.
3. Describir cantidad y patrones por tiempo, centro, tratamiento y variables clínicas.
4. Formular un diagrama causal o una explicación clínica de la ausencia.
5. Preespecificar análisis principal y análisis de sensibilidad.

## Ausencia no equivale siempre a dato faltante

- **Por diseño:** una prueba solo se aplica a un subgrupo.
- **Bajo límite de detección:** existe información censurada.
- **Evento intercurrente:** muerte, rescate o cambio de tratamiento exige definir el estimando.
- **Resultado imposible:** embarazo en una población no elegible no es un NA ordinario.
- **Genómica:** cero técnico, ausencia de cobertura y valor biológico cero requieren distinción.

## ¿Por qué imputar?

La imputación puede:

- conservar participantes con información parcial;
- reducir sesgo frente al análisis de casos completos bajo supuestos adecuados;
- recuperar precisión usando variables auxiliares;
- propagar incertidumbre por los valores no observados;
- permitir análisis compatibles con diseños complejos.

No recupera información que nunca existió y no corrige un diseño o medición deficientes.

## Cuándo sí suele aportar valor

- El análisis completo excluiría una fracción relevante o un subgrupo clínico distinto.
- Variables observadas predicen tanto la ausencia como el valor faltante.
- El mecanismo MAR resulta científicamente defendible como análisis principal.
- El modelo de imputación puede incluir desenlace, exposición, confusores y variables auxiliares.
- La estructura longitudinal, multinivel o no lineal puede representarse.
- Existe un plan para sensibilidad a MNAR.

## Cuándo no, o no todavía

- El dato es estructuralmente inexistente o censurado y requiere otro modelo.
- Casi no hay información para predecir una variable en una categoría o estrato.
- El modelo sustantivo y el de imputación son incompatibles y no puede resolverse.
- La ausencia es extrema en variables esenciales y cualquier resultado depende de extrapolación no verificable.
- Se pretende seleccionar un solo conjunto imputado o reportar error de predicción como única validación.
- La imputación ocurriría después de mirar qué método produce el resultado deseado.

## Cuándo no

- Cuand la imputada es la variable de desenlace

## Imputación simple

La **imputación simple** reemplaza cada valor faltante por un único valor.

Métodos frecuentes:

- Media para variables cuantitativas.
- Mediana para variables cuantitativas asimétricas.
- Moda para variables categóricas.
- Valor obtenido mediante una regresión.
- Valor de una observación semejante.

En este caso nos concentraremos en la imputación mediante una **constante**: media, mediana o moda.

## Imputación simple

::: {.warning}
En solo muy pocas situaciones es de útilidad. Reservela solo para fines exploratorios. 
:::

## La intuición detrás del método

La imputación por media, mediana o moda suele aplicarse cuando:

- el porcentaje de datos faltantes parece pequeño;
- la variable no se considera central para el estudio;
- se necesita una base de datos completa;
- se desea evitar la eliminación de participantes;
- se realiza un análisis exploratorio.

Esta estrategia es sencilla, reproducible y fácil de explicar. Fines exploratorios. 

Sin embargo, un porcentaje pequeño de datos faltantes **no garantiza** que el procedimiento sea estadísticamente válido.


## Imputación simple

La **imputación simple** reemplaza cada valor faltante por un único valor.

Métodos frecuentes:

- Media para variables cuantitativas.
- Mediana para variables cuantitativas asimétricas.
- Moda para variables categóricas.
- Valor obtenido mediante una regresión.
- Valor de una observación semejante.

En este caso nos concentraremos en la imputación mediante una **constante**: media, mediana o moda.

## La intuición detrás del método

La imputación por media, mediana o moda suele aplicarse cuando:

- el porcentaje de datos faltantes parece pequeño;
- la variable no se considera central para el estudio;
- se necesita una base de datos completa;
- se desea evitar la eliminación de participantes;
- se realiza un análisis exploratorio.

Esta estrategia es sencilla, reproducible y fácil de explicar.

Sin embargo, un porcentaje pequeño de datos faltantes **no garantiza** que el procedimiento sea estadísticamente válido.

## Ejemplo: imputación por la media

Supongamos que tenemos las siguientes mediciones:

```{r}
datos <- c(10, 15, 20, 25, 30, NA, NA)

datos
```

Calculamos la media usando únicamente los valores observados:

```{r}
media_observada <- mean(datos, na.rm = TRUE)

media_observada
```

## Sustitución de los valores faltantes

```{r}
datos_imputados <- datos

datos_imputados[is.na(datos_imputados)] <- media_observada

datos_imputados
```

Los dos valores faltantes se sustituyen por 20, que es la media de los valores observados.

La base de datos queda completa, pero los valores añadidos no contienen variación.

## Efecto sobre la media y la variabilidad

```{r echo=FALSE}
resultado <- data.frame(
  medida = c("Media", "Desviación estándar", "Varianza"),
  observados = c(
    mean(datos, na.rm = TRUE),
    sd(datos, na.rm = TRUE),
    var(datos, na.rm = TRUE)
  ),
  despues_de_imputar = c(
    mean(datos_imputados),
    sd(datos_imputados),
    var(datos_imputados)
  )
)

resultado
```

La media permanece en 20, pero la desviación estándar y la varianza disminuyen.

## Visualización del efecto

```{r echo=FALSE}
#| fig-width: 9
#| fig-height: 4.5

par(mfrow = c(1, 2))

stripchart(
  datos[!is.na(datos)],
  method = "stack",
  pch = 19,
  col = "#006D77",
  main = "Valores observados",
  xlab = "Valor",
  xlim = c(8, 32)
)

abline(v = media_observada, col = "#C14953", lwd = 2, lty = 2)

stripchart(
  datos_imputados,
  method = "stack",
  pch = 19,
  col = "#E09F3E",
  main = "Después de imputar",
  xlab = "Valor",
  xlim = c(8, 32)
)

abline(v = media_observada, col = "#C14953", lwd = 2, lty = 2)

par(mfrow = c(1, 1))
```

## ¿Qué ocurrió?

La imputación agregó observaciones artificiales exactamente en el centro de la distribución.

Como todos los valores imputados son iguales:

- aumenta artificialmente la concentración alrededor de la media;
- disminuye la dispersión;
- no se representa la incertidumbre sobre los valores faltantes;
- puede modificarse la relación con otras variables.

La base queda completa, pero parece contener más información de la que realmente se observó.

## Consecuencias estadísticas

La imputación mediante una constante puede:

- subestimar la varianza;
- reducir artificialmente los errores estándar;
- producir intervalos de confianza demasiado estrechos;
- modificar correlaciones;
- modificar coeficientes de regresión;
- aumentar artificialmente la frecuencia de una categoría;
- ignorar la incertidumbre sobre el valor faltante.

La media puede conservarse bajo determinadas condiciones, pero esto no significa que se conserve la distribución completa.

## Media, mediana y moda

| Método | Posible ventaja | Problema principal |
|---|---|---|
| Media | conserva la media bajo MCAR | reduce la varianza y altera asociaciones |
| Mediana | resiste valores extremos | acumula observaciones en el centro |
| Moda | fácil de aplicar en categorías | aumenta artificialmente la categoría más común |

La mediana y la moda pueden ser más robustas en algunos contextos, pero continúan siendo valores constantes.

Por tanto, tampoco representan la incertidumbre asociada con los datos faltantes.

## El porcentaje faltante no decide por sí solo

No existe un umbral universal como:

> “Si falta menos de 5%, se puede imputar por la media”.

La importancia del problema depende de:

1. El mecanismo que produjo los datos faltantes.
2. El papel de la variable en el análisis.
3. La distribución de la variable.
4. La relación de la variable con otras mediciones.
5. El objetivo científico del estudio.
6. La concentración de los datos faltantes en subgrupos específicos.

Un porcentaje pequeño pero selectivo puede producir más sesgo que un porcentaje mayor distribuido casi aleatoriamente.

## Ejemplo

Supongamos que falta 3% de las mediciones de creatinina.

**Escenario A**

Las muestras se perdieron por una falla aleatoria del equipo de laboratorio.

La ausencia podría aproximarse a un mecanismo completamente aleatorio.

**Escenario B**

Las mediciones faltan principalmente en pacientes con insuficiencia renal grave.

Aunque solo falte 3%, la imputación por la media asignaría valores normales o intermedios a pacientes que probablemente presentan valores elevados.

## Importancia de la variable

La expresión “variable poco importante” debe definirse de acuerdo con el análisis.

Una variable puede ser importante si funciona como:

- desenlace o exposición;
- tratamiento o confusora;
- modificadora del efecto;
- predictora de los datos faltantes;
- variable auxiliar;
- componente de una escala clínica.

Una variable que no aparece en la tabla final todavía puede ayudar a explicar por qué faltan otros datos.

## ¿Cuándo podría utlizarse?

La imputación simple podría utilizarse con cautela cuando:

- faltan literalmente unos pocos valores;
- el objetivo es exclusivamente exploratorio;
- se prepara una visualización preliminar;
- no se realizarán pruebas de hipótesis;
- la variable no participa directa ni indirectamente en el análisis;
- los resultados se comparan con un análisis sin imputación;
- el procedimiento se documenta claramente.

Si una variable no tiene ninguna función analítica, puede resultar más transparente conservar los valores como `NA`.

## ¿Cuándo debería evitarse?

Conviene evitar la imputación por media, mediana o moda cuando:

- la variable es un desenlace o exposición principal;
- participa en una regresión o correlación;
- se estimarán intervalos de confianza;
- se realizarán pruebas de hipótesis;
- los datos faltantes se concentran en un subgrupo clínico;
- la ausencia podría depender del valor no observado;
- la variable tiene una distribución muy asimétrica o multimodal;
- el resultado se utilizará para decisiones clínicas individuales.

## Alternativas

Dependiendo del objetivo, pueden considerarse:

- análisis de casos completos bajo condiciones justificadas;
- máxima verosimilitud;
- imputación mediante regresión;
- emparejamiento predictivo de medias;
- imputación múltiple;
- modelos longitudinales o multinivel;
- modelos específicos para datos censurados;
- análisis de sensibilidad a mecanismos MNAR.

Para inferencia biomédica, la imputación múltiple suele ser preferible porque incorpora incertidumbre entre conjuntos imputados.

## Regla práctica

> Si el valor imputado participa en una estimación, intervalo de confianza, prueba estadística o modelo, no utilizar una constante como solución predeterminada.

Secuencia recomendada:

1. Cuantificar y visualizar los datos faltantes.
2. Investigar por qué faltan.
3. Identificar el papel de la variable.
4. Justificar el análisis de casos completos, si se utiliza.
5. Considerar imputación múltiple.
6. Comparar resultados antes y después.

## Manos a la obra

- Descargue el documento: <a href="tema-02-ejercicios-clase-imputacion-simple.R" download>Descargue el documento Ejercicios imputación simple</a>
- Este documento contiene datos simulados para introducir `NA` a algunas bases de datos
- Compare estadística y gráficamente el antes y el después.

## ¿Qué significa MICE?

**MICE** significa *Multivariate Imputation by Chained Equations*.

En español puede describirse como:

> Imputación multivariada mediante ecuaciones encadenadas.

MICE también se conoce como **especificación totalmente condicional** o FCS.

La idea central consiste en construir un modelo de imputación separado para cada variable incompleta, utilizando las demás variables como predictoras.

MICE es una forma de realizar imputación múltiple, pero ambos términos no son sinónimos.

## Fundamento condicional de MICE

Supongamos que faltan valores en presión arterial, colesterol e índice de masa corporal.

MICE construye modelos condicionales como:

\[
P(\text{presión arterial}\mid\text{colesterol, IMC, edad, tratamiento})
\]

\[
P(\text{colesterol}\mid\text{presión arterial, IMC, edad, tratamiento})
\]

\[
P(\text{IMC}\mid\text{presión arterial, colesterol, edad, tratamiento})
\]

Cada variable se actualiza usando la información disponible en las demás.

## Ciclo iterativo de MICE

**Inicialización**

Los valores faltantes reciben valores iniciales provisionales.

**Primera variable**

Se ajusta un modelo usando las demás variables y se reemplazan sus valores faltantes.

**Variables siguientes**

El procedimiento se repite variable por variable, utilizando las imputaciones más recientes.

**Nueva iteración**

Al terminar una ronda, el algoritmo vuelve a la primera variable.

Después de varias iteraciones, las distribuciones deberían estabilizarse.

## Un modelo para cada tipo de variable

MICE permite elegir un método compatible con la naturaleza de cada variable.

| Tipo de variable | Método frecuente en `mice` |
|---|---|
| Cuantitativa continua | `pmm`, `norm` |
| Binaria | `logreg` |
| Categórica nominal | `polyreg` |
| Categórica ordinal | `polr` |
| Conteo | modelo específico o método personalizado |
| Multinivel | métodos `2l.*`, `pan` o `jomo` |

`pmm`, o emparejamiento predictivo de medias, utiliza como donantes valores realmente observados con predicciones similares.

## Emparejamiento predictivo de medias

Para imputar una observación incompleta, `pmm` realiza conceptualmente lo siguiente:

1. Ajusta un modelo para predecir la variable incompleta.
2. Calcula la predicción del individuo con el dato faltante.
3. Busca individuos observados con predicciones cercanas.
4. Selecciona un donante y utiliza su valor observado.

Ventajas:

- conserva valores dentro del soporte observado;
- tolera cierta falta de normalidad;
- evita muchos valores fisiológicamente imposibles.

No garantiza ausencia de sesgo y puede funcionar mal cuando hay pocos donantes comparables.

## Múltiples conjuntos imputados

MICE repite el procedimiento para producir (m) conjuntos:

```text
Datos incompletos
     ├── Imputación 1 ── Análisis 1
     ├── Imputación 2 ── Análisis 2
     ├── Imputación 3 ── Análisis 3
     └── Imputación m ── Análisis m
```

Las diferencias entre conjuntos surgen de:

- la incertidumbre de los parámetros del modelo;
- la variabilidad de los valores plausibles;
- la selección aleatoria de donantes, según el método.

Elegir solamente uno de estos conjuntos elimina parte de la incertidumbre que MICE intenta representar.


## Supuesto principal

MICE se utiliza habitualmente bajo el supuesto **MAR**: *Missing At Random*.

MAR significa que, después de considerar las variables observadas incluidas en el modelo, la probabilidad de ausencia ya no depende del valor faltante.

Ejemplo:

- la ausencia de HbA1c depende de edad, tratamiento y HbA1c previa;
- esas variables están disponibles e incluidas en la imputación;
- condicionando por ellas, MAR puede resultar razonable.

Los datos observados no permiten demostrar que MAR sea verdadero. La justificación requiere conocimiento clínico y análisis de sensibilidad.

## Variables que debe incluir el modelo

El modelo de imputación debería incluir:

- las variables del análisis principal;
- el desenlace, incluso cuando se imputan covariables;
- predictores de los valores faltantes;
- predictores de la probabilidad de ausencia;
- variables auxiliares clínicamente informativas;
- interacciones, transformaciones y estructura temporal relevantes.

Incluir muchas variables irrelevantes tampoco garantiza una buena imputación. La selección debe apoyarse en el diseño y en el conocimiento del proceso de ausencia.

## MICE en R

```r
library(mice)

# Revisar métodos y matriz de predictores
inicial <- mice(datos, maxit = 0)
metodos <- inicial$method
predictores <- inicial$predictorMatrix

# Generar 20 conjuntos imputados
imp <- mice(
  datos,
  m = 20,
  maxit = 20,
  method = metodos,
  predictorMatrix = predictores,
  seed = 2026
)

# Ajustar el modelo en cada conjunto
ajustes <- with(imp, lm(resultado ~ tratamiento + edad + biomarcador))

# Combinar mediante reglas de Rubin
summary(pool(ajustes), conf.int = TRUE)
```

La matriz de predictores y los métodos predeterminados siempre deben revisarse.

## Evaluación de MICE

Una imputación no se valida solamente porque el algoritmo terminó sin errores.

Conviene revisar:

- convergencia y mezcla de las cadenas;
- eventos registrados durante la ejecución;
- valores imposibles o poco plausibles;
- distribuciones observadas e imputadas;
- relaciones entre variables;
- variación entre imputaciones;
- estabilidad frente a cambios de semilla y número de imputaciones;
- sensibilidad frente a mecanismos MNAR.

```r
plot(imp)
densityplot(imp)
stripplot(imp)
imp$loggedEvents
```

## Qué puede y qué no puede hacer MICE

**MICE puede:**

- aprovechar información parcial;
- manejar variables de diferentes tipos;
- conservar participantes en el análisis;
- representar incertidumbre;
- incorporar relaciones multivariadas.

**MICE no puede:**

- recuperar información inexistente;
- demostrar el supuesto MAR;
- corregir automáticamente un mal diseño;
- solucionar ausencia estructural o censura sin un modelo apropiado;
- sustituir el razonamiento clínico.

