---
title: "Pruebas post hoc y corrección por comparaciones múltiples"
subtitle: "¿Entre qué grupos está la diferencia y cómo evitar falsos positivos?"
author: "Edsaúl Emilio Pérez-Guerrero"
date: last-modified
lang: es
bibliography: pruebas_posthoc.bib
csl: https://www.zotero.org/styles/vancouver
format:
  revealjs:
    theme: [default, pruebas_posthoc.scss]
    slide-number: c/t
    progress: true
    transition: fade
    center: false
    width: 1280
    height: 720
    margin: 0.07
    code-copy: true
    code-line-numbers: false
    chalkboard: true
    preview-links: auto
    footer: "Pruebas post hoc y comparaciones múltiples"
execute:
  echo: true
  warning: false
  message: false
  freeze: auto
knitr:
  opts_chunk:
    fig-width: 8.5
    fig-height: 4.3
    dpi: 120
    comment: ""
---

```{r}
#| label: setup
#| include: false
library(MASS)       # base de datos Cushings
library(ggplot2)
library(dplyr)
library(rstatix)    # pruebas en formato tidy
library(DescTools)  # Dunnett, Scheffé, Nemenyi
library(PMCMRplus)  # Dunnett T3, Dunn vs. control, Friedman
library(emmeans)    # medias marginales estimadas
library(tidyr)
theme_set(theme_minimal(base_size = 15))
options(digits = 4, pillar.sigfig = 3)
```

## Objetivos de aprendizaje

- Explicar **qué** son las pruebas post hoc y las correcciones por comparaciones múltiples;
- Justificar **por qué** hacer muchas pruebas sin corrección produce falsos positivos;
- Distinguir una **prueba post hoc** de una **corrección del valor de *p***;
- Elegir la prueba adecuada según el diseño y los supuestos;
- Ejecutar e interpretar cada prueba en `R`;

## Una nota sobre el capítulo 18 {.fe}

Esta presentación se basa en el capítulo 18 del libro **Bioestadística en R para ciencias de la salud**. Al revisarlo por enésima vez econtré: **errores de fundamento, fórmulas e interpretación**. 

A lo largo de la presentación hay:

::: {.errata}
**El capítulo dice:** lo que aparece en el texto original.<br>
**Lo correcto:** la versión corregida y, cuando se puede, la demostración en `R`.
:::

. . .

::: {.warning}
Al final hay una tabla con todas las correcciones.
:::


## Paquetes y datos que usaremos

```{r}
#| eval: false
install.packages(c("MASS", "rstatix", "DescTools", "PMCMRplus",
                   "emmeans", "ggplot2", "dplyr", "tidyr"))
```

. . .

::: columns
::: {.column width="50%"}
**Datos 1 · simulados.** IL‑6 (pg/mL) en un grupo control y tres fármacos. Cumplen normalidad y varianzas iguales.

```{r}
set.seed(2025)
il6 <- data.frame(
  grupo = factor(rep(c("Control", "Farmaco_A",
                       "Farmaco_B", "Farmaco_C"),
                     each = 15)),
  IL6 = c(rnorm(15, 40, 6), rnorm(15, 42, 6),
          rnorm(15, 50, 6), rnorm(15, 52, 6)))
```
:::

::: {.column width="50%"}
**Datos 2 · reales.** `Cushings` [@venables2002]: tetrahidrocortisona urinaria según el tipo de síndrome de Cushing (a = adenoma, b = hiperplasia bilateral, c = carcinoma, u = desconocido). *n* pequeño, asimetría y varianzas distintas.

```{r}
data(Cushings, package = "MASS")
table(Cushings$Type)
```
:::
:::

# 1. ¿Qué son?

## El punto de partida: una prueba ómnibus

El ANOVA y la prueba de Kruskal‑Wallis evalúan una hipótesis **global**:

$$H_0:\ \mu_1 = \mu_2 = \dots = \mu_k \qquad H_A:\ \text{al menos una media es diferente}$$

. . .

```{r}
aov(IL6 ~ grupo, data = il6) |> summary()
```

. . .

::: {.decision}
Un *p* \< 0.05 nos dice **que** hay diferencias, pero **no entre qué grupos**. Para eso necesitamos comparaciones por pares.
:::

## Visualmente

```{r}
#| fig-height: 4.2
ggplot(il6, aes(grupo, IL6, fill = grupo)) +
  geom_boxplot(alpha = 0.6, outlier.shape = NA, show.legend = FALSE) +
  geom_jitter(width = 0.12, alpha = 0.6, show.legend = FALSE) +
  labs(x = NULL, y = "IL-6 (pg/mL)")
```

¿Control ≠ Fármaco A? ¿Fármaco B ≠ Fármaco C? La gráfica sugiere, **la prueba decide**.

## Definiciones

::: columns
::: {.column width="50%"}
[Prueba post hoc]{.h3}

Procedimiento diseñado para comparar grupos **después** de una prueba ómnibus (ANOVA o Kruskal‑Wallis). Tiene su **propio estadístico y su propia distribución de referencia**, que ya toma en cuenta cuántas comparaciones se hacen.

*Ejemplos:* Tukey, Dunnett, Scheffé, Games‑Howell, Dunn, Nemenyi.
:::

::: {.column width="50%"}
[Corrección por comparaciones múltiples]{.h3}

Regla que **ajusta los valores de *p*** (o el umbral α) de un conjunto de pruebas que ya se hicieron, para controlar la tasa de falsos positivos.

Sirve para **cualquier** conjunto de pruebas: pares de grupos, varios desenlaces, miles de genes.

*Ejemplos:* Bonferroni, Holm, Hochberg, Hommel, Benjamini‑Hochberg.
:::
:::

# 2. ¿Por qué se usan?

## ¿Cuántas comparaciones hay?

Con *k* grupos, el número de comparaciones por pares es

$$m = \frac{k(k-1)}{2}$$

| Grupos (*k*) | 3 | 4 | 5 | 6 | 8 | 10 |
|---|---|---|---|---|---|---|
| Comparaciones (*m*) | 3 | 6 | 10 | 15 | 28 | 45 |

Con 4 grupos (nuestros datos de IL‑6) hay **6** comparaciones: Control–A, Control–B, Control–C, A–B, A–C y B–C.

## La inflación del error tipo I

Si cada prueba usa α = 0.05, la probabilidad de **al menos un falso positivo** en *m* pruebas independientes es la **tasa de error por familia** (*familywise error rate*, FWER):

$$\text{FWER} = 1 - (1 - \alpha)^m$$

```{r}
#| output-location: column
m <- c(1, 3, 6, 10, 15, 20, 45)
data.frame(m, FWER = 1 - (1 - 0.05)^m)
```

::: {.warning}
Con 15 comparaciones, la probabilidad de encontrar “algo” sin que exista nada supera el 50 %: es como lanzar una moneda.
:::

## Comprobémoslo con una simulación

Cuatro grupos **idénticos** (H~0~ verdadera). Hacemos las 6 pruebas *t* sin corregir y contamos cuántas veces aparece al menos un *p* \< 0.05.

```{r}
#| output-location: column
set.seed(1)
al_menos_uno <- replicate(2000, {
  y <- rnorm(40)                   # sin diferencias reales
  g <- gl(4, 10)                   # 4 grupos de 10
  p <- pairwise.t.test(y, g,
         p.adjust.method = "none")$p.value
  any(p < 0.05, na.rm = TRUE)
})
mean(al_menos_uno)  # FWER observado
```

. . .

El FWER real (\~20 %) es menor que el teórico (26 %) porque las comparaciones comparten grupos y no son independientes; aun así, es **cuatro veces** el 5 % prometido.

## ¿Qué queremos controlar?

| | H~0~ verdadera | H~0~ falsa |
|---|---|---|
| **No rechazo** | ✔ | Error tipo II |
| **Rechazo** (“descubrimiento”) | **V** = falsos positivos | ✔ |

- **FWER** = P(V ≥ 1): probabilidad de cometer **al menos un** falso positivo. Estricto. Adecuado con pocas comparaciones y decisiones clínicas.
- **FDR** (*false discovery rate*) = proporción esperada de falsos positivos **entre los descubrimientos**. Más permisivo. Adecuado con cientos o miles de pruebas (genes, SNPs, metabolitos) [@benjamini1995].

## El precio: la potencia

::: columns
::: {.column width="55%"}
Controlar el error tipo I **exige umbrales más estrictos**, lo que aumenta el error tipo II (no detectar diferencias reales).

Todas las pruebas que veremos buscan el mismo equilibrio:

> controlar los falsos positivos **perdiendo la menor potencia posible**.

La elección correcta depende de **cuántas** y **cuáles** comparaciones nos interesan realmente.
:::

::: {.column width="45%"}
::: {.decision}
**Regla práctica:** define las comparaciones de interés **antes** de ver los datos. Menos comparaciones = más potencia.
:::
:::
:::

# 3. Post hoc vs. corrección

## Diferencias clave

| | Prueba post hoc | Corrección de *p* |
|---|---|---|
| **Qué hace** | Calcula un estadístico propio para cada par | Ajusta *p* ya calculados |
| **Distribución** | Específica (rango estudentizado, Dunnett, *F*) | La de la prueba original |
| **Varianza** | Suele usar la varianza común del modelo (MSE) | No la necesita |
| **Contexto** | Después de ANOVA / Kruskal‑Wallis | Cualquier familia de pruebas |
| **Controla** | FWER | FWER (Bonferroni, Holm…) o FDR (BH) |
| **Ejemplos** | Tukey, Dunnett, Scheffé, Games‑Howell, Dunn | Bonferroni, Holm, Hochberg, BH |

. . .

::: {.decision}
En la práctica se combinan: por ejemplo, la prueba de Dunn calcula un *z* por par y **después** aplica Bonferroni, Holm o BH.
:::

## ¿Hace falta que el ANOVA sea significativo?

- Tradicionalmente se enseña: *primero ANOVA significativo, después post hoc*.
- Tukey, Dunnett y Games‑Howell **controlan el FWER por sí mismos**; no requieren formalmente un *F* significativo.
- Pueden ocurrir discrepancias:
  - *F* significativo y ningún par significativo (la diferencia está en un contraste complejo);
  - *F* no significativo y un par significativo.

::: {.errata}
El capítulo atribuye estas discrepancias a que “ambos requieren un patrón gaussiano”. La razón real es que **prueban hipótesis distintas**: una *F* significativa garantiza que algún **contraste** sea significativo (Scheffé), no necesariamente un par.
:::

::: {.warning}
Lo que **no** es válido es probar varios métodos y reportar el que “sí dio”. La prueba se elige por el diseño y los supuestos, **antes** del análisis.
:::

## Guía de decisión

```{mermaid}
%%| echo: false
%%| fig-width: 11
flowchart LR
  A["¿Datos aproximadamente<br/>normales?"] -->|Sí| B["¿Varianzas<br/>homogéneas?"]
  A -->|No| N["Kruskal-Wallis"]
  N --> N1["Dunn + Holm/BH<br/>Nemenyi (n iguales)"]
  B -->|Sí| C["¿Qué comparaciones?"]
  B -->|No| H["Games-Howell<br/>Dunnett T3 (n pequeños)"]
  C -->|"Todos contra todos"| T["Tukey HSD"]
  C -->|"Todos contra un control"| D["Dunnett"]
  C -->|"Contrastes complejos<br/>no planeados"| S["Scheffé"]
  C -->|"Pocas, planeadas"| BH["t por pares + Holm"]
```

Una guía, no una ley [@lee2018; @kim2015]. Covariables, proporciones y medidas repetidas: sección 5.

# 4. Principales pruebas

## Mapa de las pruebas

::: {.small}

| Prueba | Tipo | Comparaciones | Varianzas iguales | Normalidad |
|---|---|---|---|---|
| **Tukey HSD** | Post hoc | Todos vs. todos | Sí | Sí |
| **Dunnett** | Post hoc | Todos vs. control | Sí | Sí |
| **Scheffé** | Post hoc | Cualquier contraste | Sí | Sí |
| **Games‑Howell** | Post hoc | Todos vs. todos | **No** | Sí |
| **Dunnett T3** | Post hoc | Todos vs. todos | **No** | Sí |
| **Dunn** | Post hoc no paramétrica | Todos vs. todos | — | **No** |
| **Nemenyi** | Post hoc no paramétrica | Todos vs. todos | — | **No** |
| **Bonferroni / Holm** | Corrección (FWER) | Cualquiera | Depende de la prueba | Depende |
| **Hochberg / Hommel** | Corrección (FWER) | Cualquiera | Depende | Depende |
| **Benjamini‑Hochberg** | Corrección (FDR) | Muchas pruebas | Depende | Depende |
| **Fisher LSD protegida** | Post hoc | Todos vs. todos (*k* = 3) | Sí | Sí |
| **emmeans** | Post hoc sobre un modelo | Pares, vs. control, contrastes | Según el modelo | Según el modelo |
| **Proporciones por pares** | *z*/χ² + corrección | Todos vs. todos | — | — |
| **Friedman + Wilcoxon pareado** | Post hoc no paramétrica pareada | Todos vs. todos | — | **No** |
:::

Las cuatro últimas filas son pruebas **nuevas** respecto al capítulo 18.



# Tukey HSD {background-color="#0b3c49"}

## Tukey HSD · fundamento y supuestos

::: columns
::: {.column width="58%"}
*Honestly Significant Difference* [@tukey1949; @kramer1956]. Compara **todos los pares** usando la distribución del **rango estudentizado** (*q*): la distribución de la diferencia **más grande** entre *k* medias. Si controlamos la mayor diferencia, controlamos todas.

Diferencia mínima significativa (Tukey‑Kramer):

::: {.formula}
$$\text{HSD}_{ij} = q_{\alpha,\,k,\,N-k}\ \sqrt{\frac{MSE}{2}\left(\frac{1}{n_i}+\frac{1}{n_j}\right)}$$
:::

Si $|\bar x_i - \bar x_j| > \text{HSD}_{ij}$ → diferencia significativa.
:::

::: {.column width="42%"}
[Supuestos]{.h3}

- Observaciones independientes
- Normalidad de los residuos
- **Homogeneidad de varianzas**
- *n* iguales es lo ideal; con *n* distintos se usa la versión Tukey‑Kramer (la que implementa `R`)
:::
:::

## Tukey a mano: tabaquismo y peso al nacer

Peso medio al nacer (kg) según la duración del tabaquismo materno. MSE = 0.022.

```{r}
#| output-location: column
medias <- c(menos18 = 3.44, s18_31 = 3.39, mas32 = 3.27)
n      <- c(34, 24, 77)
MSE    <- 0.022
k <- 3; N <- sum(n)
q <- qtukey(0.95, nmeans = k, df = N - k)  # 3.35

pares <- combn(3, 2)
data.frame(
  par  = paste(names(medias)[pares[1, ]],
               names(medias)[pares[2, ]], sep = " vs "),
  dif  = abs(medias[pares[1, ]] - medias[pares[2, ]]),
  HSD  = q * sqrt(MSE / 2 *
          (1 / n[pares[1, ]] + 1 / n[pares[2, ]]))) |>
  mutate(signif = dif > HSD)
```

. . .

Sólo **\<18 vs. 18–31 semanas** no difiere: 0.05 kg \< 0.094 kg.

## Tukey HSD · en R {.demo}

```{r}
#| output-location: column
modelo <- aov(IL6 ~ grupo, data = il6)
TukeyHSD(modelo)
```

`diff` = diferencia de medias; `lwr`–`upr` = IC 95 % **ajustado**; `p adj` = *p* ajustado por Tukey. Si el IC no incluye el 0, la diferencia es significativa.

## Tukey HSD · gráfica de intervalos {.demo}

```{r}
#| output-location: column
#| fig-width: 6
#| fig-height: 5
tukey_hsd(il6, IL6 ~ grupo) |>
  mutate(par = paste(group2, "-", group1)) |>
  ggplot(aes(estimate,
             reorder(par, estimate))) +
  geom_vline(xintercept = 0,
             linetype = 2) +
  geom_pointrange(aes(xmin = conf.low,
                      xmax = conf.high)) +
  labs(x = "Diferencia de medias\n(IC 95 % Tukey)",
       y = NULL)
```

`tukey_hsd()` (paquete `rstatix`) devuelve lo mismo en formato *tibble*, útil para graficar o exportar.

## Tukey HSD · ventajas y desventajas

::: columns
::: {.column width="50%"}
::: {.pro}
[Ventajas]{.h3}

- Controla exactamente el FWER para todas las comparaciones por pares.
- Más potente que Bonferroni cuando se hacen todas las comparaciones.
- Da intervalos de confianza ajustados, no sólo *p*.
- Disponible en R base (`TukeyHSD`).
:::
:::

::: {.column width="50%"}
::: {.con}
[Desventajas]{.h3}

- Sensible a varianzas desiguales, sobre todo con *n* distintos.
- Sensible a valores atípicos.
- Si sólo interesan algunas comparaciones (p. ej., contra un control) pierde potencia.
- No sirve para contrastes complejos.
:::
:::
:::

## Tukey · fe de erratas {.fe}

| El capítulo dice | Lo correcto |
|---|---|
| Ejemplo: $|\bar x_1-\bar x_2| = 0.10 > 0.094$ → se rechaza H~0~ | 3.44 − 3.39 = **0.05** \< 0.094 → **no** se rechaza H~0~ |
| $|\bar x_1-\bar x_3| = 0.001 < 0.0726$ → “se acepta” H~0~ | 3.44 − 3.27 = **0.17** \> 0.0726 → **sí** se rechaza H~0~. Además, H~0~ nunca se “acepta”: **no se rechaza** |
| $v = 126$ grados de libertad | $v = N - k = 135 - 3 = 132$ (*q* = 3.35) |
| Supuesto: “*n* igual para los grupos” | No es necesario: `TukeyHSD()` usa Tukey‑Kramer, que admite *n* distintos |
| Ventaja: “requiere pocos supuestos y es robusta” | Requiere normalidad y homocedasticidad (la misma tabla lo dice como desventaja) |
| Desventaja: “computacionalmente intensivo” | Se calcula al instante en cualquier software |


# Dunnett {background-color="#0b3c49"}

## Dunnett · fundamento y supuestos

::: columns
::: {.column width="58%"}
Compara **cada tratamiento contra un grupo control** [@dunnett1955]. Sólo hay *k* − 1 comparaciones (no *k*(*k*−1)/2), así que **gana potencia** frente a Tukey.

::: {.formula}
$$t_i = \frac{\bar x_i - \bar x_c}{\sqrt{MSE\left(\dfrac{1}{n_i}+\dfrac{1}{n_c}\right)}}$$
:::

El valor crítico proviene de la **distribución de Dunnett** (una *t* multivariada), que considera que todas las comparaciones comparten el mismo control y, por tanto, están correlacionadas.
:::

::: {.column width="42%"}
[Supuestos]{.h3}

- Independencia
- Normalidad de los residuos
- Homogeneidad de varianzas
- Un control **definido antes** del análisis

::: {.decision}
**Diseño:** conviene que el control tenga más sujetos: $n_c \approx n\sqrt{k-1}$.
:::
:::
:::

## Dunnett · en R {.demo}

```{r}
#| output-location: column
DunnettTest(IL6 ~ grupo, data = il6,
            control = "Control")
```

Por defecto `DunnettTest` usa el **primer nivel** del factor como control; conviene declararlo con `control =`.

. . .

**Lectura:** los fármacos B y C elevan significativamente la IL‑6 respecto al control; el fármaco A no.

## Dunnett · ventajas y desventajas

::: columns
::: {.column width="50%"}
::: {.pro}
[Ventajas]{.h3}

- La opción más potente cuando la pregunta es “¿qué tratamientos difieren del control?”.
- Menos comparaciones → menor penalización.
- Muy común en farmacología, toxicología y ensayos de dosis.
:::
:::

::: {.column width="50%"}
::: {.con}
[Desventajas]{.h3}

- No compara los tratamientos entre sí.
- Requiere normalidad y varianzas iguales.
- El control debe elegirse *a priori*; cambiarlo después de ver los datos invalida la prueba.
- No confundir con la prueba de **Dunn** (no paramétrica).
:::
:::
:::

## Dunnett · fe de erratas {.fe}

::: columns
::: {.column width="55%"}
::: {.errata}
**El capítulo dice:**
$$D = \frac{\bar x_i - \bar x_c}{\sqrt{2 \times MSE \left(\frac{1}{n_i}+\frac{1}{n_c}\right)}}$$

**Lo correcto:**
$$t_i = \frac{\bar x_i - \bar x_c}{\sqrt{MSE \left(\frac{1}{n_i}+\frac{1}{n_c}\right)}}$$
:::
:::

::: {.column width="45%"}
El “2” sólo aparece cuando $n_i = n_c = n$, porque $\frac{1}{n}+\frac{1}{n} = \frac{2}{n}$. Poner **ambos** duplica la varianza y hace la prueba demasiado conservadora.

Otras precisiones:

- El nombre es **Dunnett** (Charles W. Dunnett), no “Dunnet”. Problema de edición. 
- “Más poderosa que pruebas *t* individuales” es impreciso: las *t* sin corregir tienen más potencia porque **no controlan** el FWER. La comparación justa es con Tukey o Bonferroni.
:::
:::

# Scheffé {background-color="#0b3c49"}

## Scheffé · fundamento y supuestos

::: columns
::: {.column width="58%"}
Controla el FWER para **todos los contrastes posibles**, incluidos los complejos [@scheffe1953]. Un contraste es una combinación de medias con coeficientes que suman cero, por ejemplo:

$$L = \bar x_{\text{Control}} - \tfrac{1}{3}(\bar x_A + \bar x_B + \bar x_C)$$

Es significativo si

::: {.formula}
$$|L| > \sqrt{(k-1)\,F_{\alpha;\,k-1,\,N-k}}\ \sqrt{MSE\sum \frac{c_i^2}{n_i}}$$
:::
:::

::: {.column width="42%"}
[Supuestos]{.h3}

- Independencia
- Normalidad de los residuos
- Homogeneidad de varianzas
- Admite *n* distintos

::: {.decision}
Es coherente con la *F*: si el ANOVA no es significativo, **ningún** contraste de Scheffé lo será.
:::
:::
:::

## Scheffé · en R {.demo}

::: columns
::: {.column width="50%"}
**Todos los pares**

```{r}
ScheffeTest(modelo)
```
:::

::: {.column width="50%"}
**Contraste complejo:** control vs. promedio de los fármacos

```{r}
contraste <- matrix(c(1, -1/3, -1/3, -1/3),
  dimnames = list(levels(il6$grupo),
                  "Control vs Farmacos"))
ScheffeTest(modelo, contrasts = contraste)
```
:::
:::

## Scheffé · ventajas y desventajas

::: columns
::: {.column width="50%"}
::: {.pro}
[Ventajas]{.h3}

- Permite probar **cualquier** contraste, incluso los que se nos ocurren al ver los datos.
- No hay que definir los contrastes de antemano.
- Admite grupos de distinto tamaño.
- Útil en análisis exploratorios.
:::
:::

::: {.column width="50%"}
::: {.con}
[Desventajas]{.h3}

- La más **conservadora** para comparaciones por pares: IC amplios y poca potencia.
- Si sólo interesan pares, Tukey es mejor.
- Requiere normalidad y varianzas iguales.
:::
:::
:::

## Scheffé · fe de erratas {.fe}

| El capítulo dice | Lo correcto |
|---|---|
| “No requiere estrictamente varianzas homogéneas ni normalidad” | Tiene los **mismos supuestos que el ANOVA** |
| “Requiere grupos de igual tamaño” | Admite *n* distintos sin problema |
| “Más sujeto a errores de tipo I que otras pruebas post hoc” | Es la **más conservadora**: comete **menos** errores tipo I |
| “Riesgo reducido de errores de tipo II” y “prueba relativamente poderosa” | Lo contrario: es la de **menor potencia** para comparar pares (la misma tabla lo dice en su última fila) |
| “`scheffe.test` no da un valor de *p*” | Con `group = FALSE` sí lo da; `DescTools::ScheffeTest()` también |

::: {.decision}
La tabla original mezcla ventajas de Tukey con desventajas de Scheffé. Regla fácil: **más flexible = menos potente**.
:::

# Games‑Howell y Dunnett T3 {background-color="#0b3c49"}

## Cuando las varianzas son distintas

::: columns
::: {.column width="55%"}
```{r}
Cushings |>
  group_by(Type) |>
  summarise(n = n(),
            media = mean(Tetrahydrocortisone),
            DE = sd(Tetrahydrocortisone))
levene_test(Cushings, Tetrahydrocortisone ~ Type)
```
:::

::: {.column width="45%"}
```{r}
#| echo: false
#| fig-width: 5
#| fig-height: 4.2
ggplot(Cushings, aes(Type, Tetrahydrocortisone)) +
  geom_boxplot(fill = "#e5f2f1", outlier.shape = NA) +
  geom_jitter(width = 0.1) +
  labs(x = "Tipo de Cushing",
       y = "Tetrahidrocortisona (mg/24 h)")
```
:::
:::

::: {.small}
Las DE van de 0.9 a 19. Levene no lo detecta porque con *n* tan pequeños tiene poca potencia. Tukey no es apropiado aquí.
:::

## Games‑Howell · fundamento y supuestos

::: columns
::: {.column width="58%"}
Para cada par calcula una *t* **tipo Welch**, con la varianza de cada grupo (no la MSE común) y grados de libertad propios [@games1976]:

::: {.formula}
$$t_{ij} = \frac{\bar x_i - \bar x_j}{\sqrt{\dfrac{s_i^2}{n_i} + \dfrac{s_j^2}{n_j}}}$$
:::

El *p* se obtiene de la distribución del rango estudentizado ($q = t\sqrt 2$), igual que en Tukey. Es, en esencia, un **Tukey para varianzas desiguales**.
:::

::: {.column width="42%"}
[Supuestos]{.h3}

- Independencia
- Normalidad (aproximada) en cada grupo
- **No** requiere varianzas iguales
- **No** requiere *n* iguales
- Funciona mejor con *n* ≥ 6 por grupo

::: {.warning}
Es una prueba **paramétrica**: no sustituye a Dunn cuando los datos no son normales.
:::
:::
:::

## Games‑Howell · en R {.demo}

```{r}
games_howell_test(Cushings, Tetrahydrocortisone ~ Type) |>
  select(group1, group2, estimate, conf.low, conf.high, p.adj, p.adj.signif)
```

. . .

Sólo **a vs. b** es significativa. Tukey, que usa una varianza común, da una conclusión **distinta** (a vs. c):

```{r}
tukey_hsd(Cushings, Tetrahydrocortisone ~ Type) |>
  select(group1, group2, estimate, p.adj, p.adj.signif)
```

## Dunnett T3 · fundamento y en R {.demo}

::: columns
::: {.column width="45%"}
También usa *t* tipo Welch para **todos los pares**, pero toma el valor crítico de la distribución del **módulo máximo estudentizado** [@dunnett1980]. Con grupos pequeños controla mejor el error tipo I que Games‑Howell.

::: {.warning}
A pesar del nombre, **no** compara contra un control y **no** es no paramétrica.
:::

**Supuestos:** independencia y normalidad; varianzas y *n* pueden ser distintos.
:::

::: {.column width="55%"}
```{r}
dunnettT3Test(Tetrahydrocortisone ~ Type,
              data = Cushings)
```

Útil aquí: el carcinoma tiene sólo *n* = 5. Coincide con Games‑Howell: sólo a vs. b.

```{r}
table(Cushings$Type)
```

:::
:::

## Games‑Howell y T3 · ventajas y desventajas

::: columns
::: {.column width="50%"}
::: {.pro}
[Ventajas]{.h3}

- Válidas con varianzas **y** tamaños de muestra distintos, lo habitual en estudios clínicos.
- Games‑Howell: buena potencia con *n* moderados.
- T3: más conservadora y fiable con *n* pequeños.
- En la duda sobre homocedasticidad, son una opción segura.
:::
:::

::: {.column width="50%"}
::: {.con}
[Desventajas]{.h3}

- Siguen requiriendo normalidad aproximada.
- Games‑Howell puede ser algo liberal con *n* \< 6 por grupo.
- Si las varianzas sí son iguales, pierden un poco de potencia frente a Tukey.
- T3 no está en R base (`PMCMRplus`).
:::
:::
:::

## Games‑Howell y T3 · fe de erratas {.fe}

| Prueba | El capítulo dice | Lo correcto |
|---|---|---|
| Games‑Howell | “Prueba post hoc **no paramétrica**” | Es **paramétrica**: compara medias, usa varianzas y supone normalidad. Sólo relaja la igualdad de varianzas |
| Games‑Howell | “Compara si los intervalos de confianza se solapan” | Compara cada diferencia con un valor crítico del rango estudentizado. Mirar si los IC individuales se solapan **no** es una prueba válida |
| Dunnett T3 | “Equivalente **no paramétrico** de Dunnett” | Es paramétrica (*t* de Welch) |
| Dunnett T3 | “Determina si la media de un **control** difiere de dos o más condiciones” | Compara **todos los pares**; no hay grupo control (véase la salida de `dunnettT3Test()`) |
| Dunnett T3 | “Prueba de comparación **a priori**” | Es una prueba post hoc por pares |

::: {.warning}
El nombre engaña: “Dunnett T3” viene del autor (Dunnett, 1980), no de la prueba contra un control (Dunnett, 1955).
:::

# Dunn {background-color="#0b3c49"}

## Dunn · fundamento y supuestos

::: columns
::: {.column width="58%"}
Post hoc **no paramétrica** tras Kruskal‑Wallis [@dunn1964; @dinno2015]. Usa los **mismos rangos conjuntos** del Kruskal‑Wallis y compara los rangos medios de cada par:

::: {.formula}
$$z_{ij} = \frac{\bar R_i - \bar R_j}{\sqrt{\dfrac{N(N+1)}{12}\left(\dfrac{1}{n_i}+\dfrac{1}{n_j}\right)}}$$
:::

(con corrección por empates). Después se ajustan los *p* con Bonferroni, Holm o BH.
:::

::: {.column width="42%"}
[Supuestos]{.h3}

- Muestras independientes
- Variable al menos ordinal
- No requiere normalidad ni varianzas iguales
- Para hablar de **medianas**, las distribuciones deben tener forma similar

::: {.decision}
Hacer varias U de Mann‑Whitney **no** es equivalente: cada par se clasificaría por separado.
:::
:::
:::

## Dunn · en R {.demo}

```{r}
kruskal_test(Cushings, Tetrahydrocortisone ~ Type)
```

```{r}
dunn_test(Cushings, Tetrahydrocortisone ~ Type,
          p.adjust.method = "holm") |>
  select(group1, group2, statistic, p, p.adj, p.adj.signif)
```

`p` = sin ajustar; `p.adj` = ajustado por Holm. Diferencias: a vs. c y a vs. u. Note que a vs. b era significativa **sin** ajustar (*p* = 0.02) y deja de serlo tras la corrección.

## Dunn · ventajas y desventajas

::: columns
::: {.column width="50%"}
::: {.pro}
[Ventajas]{.h3}

- No requiere normalidad ni homocedasticidad.
- Adecuada para escalas ordinales (dolor, EVA, puntajes clínicos).
- Robusta ante valores atípicos.
- Admite *n* distintos y cualquier método de ajuste de *p*.
:::
:::

::: {.column width="50%"}
::: {.con}
[Desventajas]{.h3}

- Menor potencia que las pruebas paramétricas cuando sus supuestos se cumplen.
- El resultado cambia según el ajuste elegido (declárelo siempre).
- Compara rangos medios, no medias; la interpretación como medianas exige distribuciones de forma similar.
:::
:::
:::

## Dunn contra un grupo control {.demo}

::: columns
::: {.column width="45%"}
¿Y si el interés es comparar varios grupos contra un **control** con datos no normales?

Dunnett **no** sirve (es paramétrica). La opción es Dunn **muchos‑contra‑uno**: sólo *k* − 1 comparaciones, así que la corrección penaliza menos.

Aquí, el adenoma (a) como referencia.
:::

::: {.column width="55%"}
```{r}
kwManyOneDunnTest(Tetrahydrocortisone ~ Type,
                  data = Cushings,
                  p.adjust.method = "holm")
```
:::
:::

## Dunn · fe de erratas (1/2): el ejemplo en R {.fe}

::: columns
::: {.column width="52%"}
::: {.errata}
**El capítulo usa** `dunn.test(datos$Dolor, datos$Tratamiento, kw = T)` y lee *p* = 0.0104 como significativo.

**Pero** `dunn.test()` por defecto:

1. **No ajusta** los *p* (`method = "none"`).
2. Reporta *p* de **una cola**: se rechaza si *p* ≤ α/2 = 0.025.
:::

`kw = TRUE` no indica “que viene de un ANOVA”: sólo imprime el Kruskal‑Wallis.


:::

::: {.column width="48%"}
Uso correcto:

```{r}
#| eval: false
dunn.test::dunn.test(x, g,
  method = "holm",  # ajustar
  altp   = TRUE)    # p de dos colas
```

El *p* de una cola es la mitad del de dos colas:

```{r}
dunn_test(Cushings, Tetrahydrocortisone ~ Type,
          p.adjust.method = "none") |>
  mutate(p_una_cola = p / 2) |>
  select(group1, group2, p, p_una_cola) |>
  head(3)
```
:::
:::

## Dunn · fe de erratas (2/2) {.fe}

| El capítulo dice | Lo correcto |
|---|---|
| “`rstatix` da resultados distintos porque el ajuste es distinto” | La diferencia real: `dunn.test` **sin ajuste y a una cola** vs. `rstatix` **Holm y dos colas** |
| Desventaja: “sólo para dos grupos” | Se diseñó para *k* grupos: *Multiple comparisons using rank sums* [@dunn1964] |
| Desventaja: “incrementa el riesgo de error tipo I” | Con un ajuste (Bonferroni, Holm, BH) **controla** el error tipo I; ése es su propósito |
| “Si se compara con un control, Dunnett o T3 de Dunnett serían más apropiadas” | Ambas son paramétricas. Para datos no normales use Dunn muchos‑contra‑uno (diapositiva anterior) |
| Hipótesis alternativa: “diferencias entre las medianas **de al menos dos grupos**” | Ésa es la H~A~ del Kruskal‑Wallis. En Dunn, cada par tiene su propia H~0~: la distribución del grupo *i* = la del grupo *j* |

# Nemenyi {background-color="#0b3c49"}

## Nemenyi · fundamento, supuestos y R {.demo}

::: columns
::: {.column width="45%"}
Es el **análogo de Tukey con rangos** [@nemenyi1963]: compara las diferencias de rangos medios contra la distribución del rango estudentizado. Se usa tras Kruskal‑Wallis (y también tras Friedman en diseños pareados).

**Supuestos:** independencia, variable ordinal o continua; pensada para *n* **iguales**.

**Ventaja:** sencilla y directa.<br>
**Desventaja:** conservadora; con *n* distintos, Dunn suele ser preferible.
:::

::: {.column width="55%"}
```{r}
NemenyiTest(Tetrahydrocortisone ~ Type,
            data = Cushings)
```

Aquí coincide con Dunn + Holm: a vs. c y a vs. u.
:::
:::

## Nemenyi · fe de erratas {.fe}

::: columns
::: {.column width="55%"}
::: {.errata}
**El capítulo dice:**
$$s.e. = \sqrt{\frac{k(n+1)}{12}}$$

**Lo correcto** (tras Kruskal‑Wallis, *N* = total):
$$s.e. = \sqrt{\frac{N(N+1)}{12}\left(\frac{1}{n_i}+\frac{1}{n_j}\right)}$$
:::
:::

::: {.column width="45%"}
La fórmula del capítulo parece una mezcla con la del post hoc de **Friedman** (medidas repetidas), donde el error estándar es $\sqrt{k(k+1)/(6n)}$, con *n* = número de bloques.

La prueba compara $|\bar R_i - \bar R_j| / s.e.$ contra $q/\sqrt 2$ del rango estudentizado.
:::
:::

# Correcciones del valor de *p* {background-color="#0b3c49"}

## Bonferroni · fundamento

::: columns
::: {.column width="55%"}
La corrección más simple: dividir α entre el número de comparaciones *m*, o, de forma equivalente, multiplicar cada *p*:

::: {.formula}
$$\alpha^* = \frac{\alpha}{m} \qquad\Longleftrightarrow\qquad p_{\text{ajustado}} = \min(1,\ m \cdot p)$$
:::

Con 6 comparaciones: α\* = 0.05 / 6 = 0.0083.

**Supuestos:** ninguno sobre la dependencia entre pruebas; los de la prueba original (*t*, *z*, etc.) sí aplican.
:::

::: {.column width="45%"}
::: {.pro}
**Ventajas:** simple, universal, válida con cualquier dependencia; razonable con pocas comparaciones planeadas.
:::

::: {.con}
**Desventajas:** muy conservadora; la potencia cae rápido conforme crece *m*. Siempre hay una alternativa igual de válida y más potente: **Holm** [@armstrong2014].
:::
:::
:::

## Holm · el Bonferroni secuencial

::: columns
::: {.column width="55%"}
Método **escalonado descendente** [@holm1979]:

1. Ordenar los *p* de menor a mayor: $p_{(1)} \le \dots \le p_{(m)}$.
2. Comparar $p_{(i)}$ con $\alpha/(m - i + 1)$.
3. Rechazar mientras se cumpla; **detenerse** en el primero que no.

El más pequeño se compara con α/*m* (igual que Bonferroni), el siguiente con α/(*m*−1)… cada paso es menos estricto.
:::

::: {.column width="45%"}
```{r}
p <- c(0.004, 0.010, 0.015, 0.30)
data.frame(p,
  umbral = 0.05 / (4:1),
  Bonf   = p.adjust(p, "bonferroni"),
  Holm   = p.adjust(p, "holm"))
```

Bonferroni rechaza 2; Holm rechaza 3.
:::
:::

::: {.decision}
Holm controla el FWER igual que Bonferroni, sin supuestos adicionales, y **siempre** tiene igual o más potencia. Es el método por defecto en `pairwise.t.test()` y `rstatix`.
:::

## Holm y Bonferroni · fe de erratas {.fe}

| El capítulo dice | Lo correcto |
|---|---|
| “Bonferroni compara todas las combinaciones posibles; Holm sólo las que son significativas” | **Ambos** evalúan todas las comparaciones. La diferencia es el umbral: Bonferroni usa α/*m* para todas; Holm usa α/*m*, α/(*m*−1), … de forma escalonada |
| Nombre: “Holms” | **Holm** (Sture Holm, 1979) |
| Función `pairs.t.test()` | La función es `pairwise.t.test()` |
| Bonferroni: “$H$ no excede el número de comparaciones de interés” como ventaja | Es una recomendación de uso: definir *a priori* sólo las comparaciones de interés reduce *m* |
| Hommel: no menciona supuestos | Hochberg y Hommel requieren independencia o dependencia positiva entre pruebas; Holm no |

## Hochberg y Hommel

::: columns
::: {.column width="55%"}
**Hochberg** [@hochberg1988]: escalonado **ascendente**. Empieza por el *p* más grande; en cuanto uno cumple $p_{(i)} \le \alpha/(m-i+1)$, se rechazan ese y todos los menores.

**Hommel** [@hommel1988]: basado en la prueba de Simes; algo más potente que Hochberg, pero de cálculo más complejo.

Potencia: Bonferroni \< Holm \< Hochberg \< Hommel.
:::

::: {.column width="45%"}
::: {.warning}
**Supuesto adicional:** las pruebas deben ser independientes o tener dependencia positiva. Si no está seguro, use Holm.
:::

```{r}
p.adjust(p, "hochberg")
p.adjust(p, "hommel")
```
:::
:::

## Benjamini‑Hochberg (FDR) · fundamento

::: columns
::: {.column width="55%"}
Controla la **tasa de falsos descubrimientos** en lugar del FWER [@benjamini1995]:

1. Ordenar los *m* valores *p* de menor a mayor y asignar su rango *i*.
2. Calcular el umbral $\dfrac{i}{m}\,Q$ (Q = FDR aceptada, p. ej., 0.05).
3. Buscar el **mayor** *i* con $p_{(i)} \le \frac{i}{m}Q$; se rechazan esa y todas las hipótesis con *p* menor.

**Supuestos:** independencia o dependencia positiva (para dependencia arbitraria existe Benjamini‑Yekutieli, `"BY"`).
:::

::: {.column width="45%"}
```{r}
p8 <- c(A = .001, B = .008, C = .039, D = .041,
        E = .042, F = .060, G = .074, H = .205)
data.frame(p = p8, rango = 1:8,
           umbral = (1:8) / 8 * 0.05,
           p_BH = p.adjust(p8, "BH")) |>
  mutate(rechaza = p_BH < 0.05)
```

Con Q = 0.05, sólo A y B son descubrimientos.
:::
:::

## Benjamini‑Hochberg · fe de erratas {.fe}

::: columns
::: {.column width="50%"}
::: {.errata}
**El capítulo dice:** con 8 pruebas y Q = 25 %, “solamente la comparación del grupo A sería significativa”.

**Lo correcto:** con Q = 25 %, **las 8** son significativas. El mayor *i* que cumple $p_{(i)} \le \frac{i}{m}Q$ es *i* = 8 (0.205 ≤ 0.25), y se rechazan esa y todas las de *p* menor.
:::

Con Q = 0.05 (diapositiva anterior) son significativas A y B.
:::

::: {.column width="50%"}
```{r}
p8 <= (1:8) / 8 * 0.25        # regla BH
p.adjust(p8, "BH") < 0.25     # igual con p ajustados
```

::: {.decision}
BH es **escalonado ascendente**: no se detiene en el primer *p* que no cumple, como Holm; busca el **último** que sí cumple.
:::
:::
:::

## BH · por qué importa en genética

Simulamos 1000 genes: 100 con expresión diferencial real y 900 sin efecto.

```{r}
#| output-location: column
set.seed(42)
real <- rep(c(TRUE, FALSE), c(100, 900))
p_genes <- ifelse(real,
  rbeta(1000, 0.1, 10), # efecto real: p pequeños
  runif(1000))          # H0 verdadera: p uniformes

metodos <- c("none", "bonferroni", "holm", "BH")
sapply(metodos, function(m) {
  sig <- p.adjust(p_genes, m) < 0.05
  c(descubrimientos = sum(sig),
    verdaderos = sum(sig & real),
    falsos     = sum(sig & !real))
})
```

. . .

Sin corrección: 62 falsos positivos (¡más de un tercio de los “hallazgos”!). Bonferroni y Holm: 0 falsos, pero pierden la mitad de los genes reales. BH: recupera 72 de 100 con sólo 4 falsos (\~5 % de los descubrimientos).

## Correcciones · ventajas y desventajas

| Método | Controla | Ventajas | Desventajas |
|---|---|---|---|
| **Bonferroni** | FWER | Simple; válida con cualquier dependencia | Muy conservadora |
| **Holm** | FWER | Siempre ≥ potencia que Bonferroni, mismos supuestos | Sigue siendo estricta con *m* grande |
| **Hochberg** | FWER | Más potente que Holm | Requiere independencia o dependencia positiva |
| **Hommel** | FWER | La más potente de las FWER clásicas | Cálculo complejo; mismo supuesto que Hochberg |
| **BH** | FDR | Gran potencia con cientos o miles de pruebas | Tolera algunos falsos positivos; no apta para decisiones confirmatorias con pocas pruebas |

## Todas en R con una sola función {.demo}

::: columns
::: {.column width="50%"}
**R base** (varianza agrupada)

```{r}
pairwise.t.test(il6$IL6, il6$grupo,
                p.adjust.method = "holm")
```
:::

::: {.column width="50%"}
**rstatix** (formato *tidy*)

```{r}
pairwise_t_test(il6, IL6 ~ grupo,
                p.adjust.method = "BH") |>
  select(group1, group2, p.adj, p.adj.signif)
```
:::
:::

::: {.small}
Métodos: `"bonferroni"`, `"holm"`, `"hochberg"`, `"hommel"`, `"BH"` (= `"fdr"`), `"BY"`, `"none"`. Para comparar métodos sobre los mismos *p*: `p.adjust(p, method = ...)`.
:::

# 5. Otras pruebas útiles

## ¿Qué pasa fuera del ANOVA de una vía?

En ciencias de la salud muchos diseños no son “*k* grupos independientes con una variable continua”:

| Situación | Prueba nueva |
|---|---|
| Tres grupos y comparaciones simples | **Fisher LSD protegida** |
| Ajustar por covariables (edad, sexo) o varios factores | **Medias marginales con `emmeans`** |
| Desenlace binario (respuesta sí/no, mortalidad) | **Comparación de proporciones por pares** |
| Mismos sujetos medidos varias veces | **Friedman + Wilcoxon pareado** |

# Fisher LSD protegida {background-color="#0b3c49"}

## Fisher LSD protegida {.demo}

::: columns
::: {.column width="50%"}
**Fundamento:** *Least Significant Difference* [@fisher1935]. Dos pasos:

1. ANOVA. Si *F* **no** es significativa, se detiene.
2. Si lo es, pruebas *t* por pares con la MSE común, **sin** ajustar.
3. No se utiliza en la práctica

**Supuestos:** los del ANOVA.

::: {.pro}
**Ventaja:** la más potente; con **exactamente 3 grupos** controla el FWER [@levin1994].
:::

::: {.con}
**Desventaja:** con 4 o más grupos **no** controla el FWER.
:::
:::

::: {.column width="50%"}
```{r}
# Paso 2 (el ANOVA ya fue significativo)
pairwise.t.test(il6$IL6, il6$grupo,
                p.adjust.method = "none")
```

Compare con Tukey: A vs. B da *p* = 0.005 aquí y 0.025 con Tukey. Con 4 grupos, LSD es **demasiado liberal**. No usar!
:::
:::

# emmeans {background-color="#0b3c49"}

## emmeans · fundamento y supuestos

::: columns
::: {.column width="58%"}
Las pruebas anteriores comparan **medias crudas**. Si el modelo incluye covariables u otros factores, hay que comparar **medias marginales estimadas** (EMM): la media predicha de cada grupo con las demás variables fijas [@lenth2024].

`emmeans` hace el post hoc **sobre cualquier modelo**: ANCOVA, ANOVA de dos vías, modelos mixtos, regresión logística…

Y aplica el ajuste que elijamos: Tukey, Dunnett, Holm, Bonferroni, Scheffé…
:::

::: {.column width="42%"}
[Supuestos]{.h3}

- Los del modelo ajustado (para `lm`: independencia, normalidad de residuos, homocedasticidad, linealidad)
- Un modelo bien especificado

::: {.decision}
Es la forma moderna de hacer un post hoc cuando hay **más de un factor** o **covariables**.
:::
:::
:::

## emmeans · en R {.demo}

¿El peso al nacer difiere por grupo étnico, **ajustando por tabaquismo**? (`MASS::birthwt`)

::: columns
::: {.column width="50%"}
```{r}
bw <- birthwt |>
  mutate(raza = factor(race, labels =
           c("Blanca", "Negra", "Otra")),
         fuma = factor(smoke, labels =
           c("No", "Sí")))
modelo_bw <- lm(bwt ~ raza + fuma, data = bw)
emm <- emmeans(modelo_bw, ~ raza)
emm
```
:::

::: {.column width="50%"}
```{r}
pairs(emm, adjust = "tukey")      # todos vs. todos
contrast(emm, "trt.vs.ctrl",      # vs. referencia
         ref = "Blanca")          # (Dunnett)
```
:::
:::

## emmeans · ventajas y desventajas

::: columns
::: {.column width="50%"}
::: {.pro}
[Ventajas]{.h3}

- Un solo marco para casi cualquier modelo.
- Compara medias **ajustadas**, no crudas.
- Permite pares, vs. control, contrastes a la medida e interacciones (`~ fuma | raza`).
- Da estimaciones con IC, no sólo *p*.
:::
:::

::: {.column width="50%"}
::: {.con}
[Desventajas]{.h3}

- Hay que ajustar y validar primero el modelo.
- Con interacciones, las medias marginales promediadas pueden ser engañosas.
- Curva de aprendizaje mayor que `TukeyHSD()`.
:::
:::
:::

# Proporciones por pares {background-color="#0b3c49"}

## Proporciones · fundamento y en R {.demo}

::: columns
::: {.column width="48%"}
**Fundamento:** tras un χ² significativo en una tabla 2 × *k*, se compara cada par de proporciones (prueba *z* o χ² de 2 × 2) y se ajustan los *p* (Holm, BH…).

**Supuestos:** observaciones independientes; frecuencias esperadas ≥ 5. Si no se cumple, use `pairwise_fisher_test()` de `rstatix`.

Ejemplo: respuesta clínica en 4 esquemas de tratamiento (50 pacientes por esquema).
:::

::: {.column width="52%"}
```{r}
responden <- c(E1 = 15, E2 = 18, E3 = 28, E4 = 31)
n <- rep(50, 4)
chisq.test(rbind(responden, n - responden))$p.value
pairwise.prop.test(responden, n,
                   p.adjust.method = "holm")
```

El χ² global es significativo, pero sólo **E1 vs. E4** lo es tras ajustar.
:::
:::

## Proporciones · ventajas y desventajas

::: columns
::: {.column width="50%"}
::: {.pro}
[Ventajas]{.h3}

- Responde la pregunta clínica típica: ¿qué tratamiento tiene mayor tasa de respuesta?
- Se hace con R base.
- Admite cualquier ajuste de `p.adjust()`.
:::
:::

::: {.column width="50%"}
::: {.con}
[Desventajas]{.h3}

- No ajusta por covariables (para eso: regresión logística + `emmeans`).
- Con conteos pequeños la aproximación falla (use Fisher).
- Reporte también diferencias de riesgo o *odds ratios* con IC.
:::
:::
:::

# Medidas repetidas no paramétricas {background-color="#0b3c49"}

## Friedman + post hoc · fundamento

::: columns
::: {.column width="55%"}
Cuando los **mismos pacientes** se miden en varios momentos, los grupos no son independientes: Kruskal‑Wallis, Dunn, Tukey y Games‑Howell **no** son válidos.

- **Ómnibus:** prueba de Friedman [@friedman1937]. Ordena los valores **dentro de cada paciente**.
- **Post hoc:**
  - Wilcoxon de rangos con signo **pareado** por cada par + Holm; o
  - Nemenyi para Friedman (bloques completos).
:::

::: {.column width="45%"}
[Supuestos]{.h3}

- Pacientes (bloques) independientes entre sí
- Variable al menos ordinal
- Diseño completo: cada paciente medido en todos los tiempos
- Wilcoxon pareado: diferencias aproximadamente simétricas
:::
:::

## Friedman + post hoc · en R {.demo}

Dolor (EVA 0–100) en 12 pacientes: basal, semana 1 y semana 4.

::: columns
::: {.column width="45%"}
```{r}
set.seed(7)
base <- round(runif(12, 55, 80))
dolor <- data.frame(
  id = factor(rep(1:12, 3)),
  tiempo = factor(rep(c("Basal", "Semana_1",
                        "Semana_4"), each = 12)),
  EVA = c(base,
          base - round(rnorm(12, 6, 6)),
          base - round(rnorm(12, 15, 7))))
friedman_test(dolor, EVA ~ tiempo | id)$p
```
:::

::: {.column width="55%"}
```{r}
wilcox_test(dolor, EVA ~ tiempo, paired = TRUE,
            p.adjust.method = "holm") |>
  select(group1, group2, p, p.adj)
frdAllPairsNemenyiTest(EVA ~ tiempo | id,
                       data = dolor)
```
:::
:::

## Friedman + post hoc · ventajas y desventajas

::: columns
::: {.column width="50%"}
::: {.pro}
[Ventajas]{.h3}
- Respeta el diseño pareado: cada paciente es su propio control.
- No requiere normalidad.
- Wilcoxon + Holm es sencillo y potente con pocas mediciones.
:::
:::

::: {.column width="50%"}
::: {.con}
[Desventajas]{.h3}
- Pierde a los pacientes con alguna medición faltante.
- No incorpora covariables ni tiempos desiguales (para eso: modelos mixtos + `emmeans`).
- Nemenyi es conservadora: aquí no detecta Semana 1 vs. Semana 4, y Wilcoxon + Holm sí.
:::
:::
:::

# Resumen

## Guía rápida

| Situación | Opción recomendada |
|---|---|
| ANOVA, varianzas iguales, todos vs. todos | **Tukey HSD** |
| ANOVA, cada tratamiento vs. un control | **Dunnett** |
| Contrastes complejos o no planeados | **Scheffé** |
| Varianzas desiguales | **Games‑Howell** (T3 si *n* pequeños) |
| Kruskal‑Wallis | **Dunn** + Holm o BH (Nemenyi si *n* iguales) |
| Pocas comparaciones planeadas | Prueba *t* por pares + **Holm** |
| Muchas pruebas (genes, SNPs, biomarcadores) | **Benjamini‑Hochberg** |
| Covariables o varios factores | Modelo + **`emmeans`** |
| Proporciones en varios grupos | χ² + **`pairwise.prop.test()`** con Holm |
| Medidas repetidas, datos no normales | **Friedman** + Wilcoxon pareado con Holm |

## Errores frecuentes

- Hacer varias pruebas *t* o U de Mann‑Whitney **sin corrección**.
- Probar varios métodos y reportar el que “sí dio” (*p‑hacking*).
- Usar Tukey con varianzas claramente distintas.
- Confundir **Dunn** (no paramétrica) con **Dunnett** (vs. control).
- Usar pruebas para grupos independientes cuando los datos son **pareados**.
- Aceptar los valores por defecto de una función sin leer su ayuda (véase `dunn.test`).
- Reportar sólo “*p* \< 0.05”, sin diferencias de medias ni intervalos de confianza.
- No declarar en métodos qué prueba post hoc o qué ajuste se usó.

## ¿Cómo reportarlo?

> “Los niveles de IL‑6 difirieron entre grupos (ANOVA de una vía, F(3, 56) = …, *p* \< 0.001). Las comparaciones contra el control se realizaron con la prueba de Dunnett. Los fármacos B y C aumentaron la IL‑6 (diferencia de medias = … pg/mL, IC 95 % …, *p* ajustado \< 0.001), mientras que el fármaco A no mostró diferencia (*p* ajustado = …).”

::: {.decision}
Incluya siempre: prueba ómnibus, prueba post hoc o corrección utilizada, diferencia con su IC y *p* ajustado.
:::


## Ejercicio {.exercise}

Con la base `Cushings` (paquete `MASS`), analice **Pregnanetriol** según `Type`:

1. Explore los datos (gráfica y estadísticos por grupo) y evalúe normalidad y homogeneidad de varianzas.
2. Decida entre ANOVA y Kruskal‑Wallis y justifique.
3. Aplique la prueba post hoc adecuada según la guía de decisión.
4. Compare los *p* ajustados con Bonferroni, Holm y BH usando `pairwise.t.test()`.
5. Considere el tipo **a** como referencia y aplique Dunnett. ¿Cambian sus conclusiones?
6. Redacte un párrafo de resultados como el del ejemplo anterior.
7. Busque en el capítulo 18 una afirmación que **no** hayamos corregido y evalúela con una simulación en `R`.

## Referencias

::: {#refs .tiny}
:::
