---
title: "Ejercicio integrador"
subtitle: "Temas del 1 al 4"
author: "Sustituya por su nombre"
lang: es
format:
  html:
    toc: true
    toc-depth: 2
    code-fold: false
    code-tools: true
    embed-resources: true
execute:
  warning: false
  message: false
editor: source
---

# Paquetes y datos

```{r}
library(survival)    # contiene la base pbc
library(dplyr)
library(ggplot2)
library(rstatix)     # pruebas en formato tidy
library(effectsize)  # tamaños del efecto con IC 95 % (cárguelo después de rstatix)
library(ggstatsplot)
```

Usaremos la base `pbc` (*Primary Biliary Cholangitis*, Mayo Clinic, 1974–1984). Incluye 418 pacientes con cirrosis biliar primaria. Nos interesan estas variables:

- `stage`: estadio histológico de la enfermedad (1 a 4).
- `albumin`: albúmina sérica (g/dL).
- `bili`: bilirrubina sérica (mg/dL).
- `edema`: 0 = sin edema, 0.5 = edema sin diuréticos o resuelto, 1 = edema pese a diuréticos.
- `status`: 0 = censurado, 1 = trasplante, 2 = muerte.

Preparamos los datos: convertimos a factores y eliminamos los pacientes sin estadio.

```{r}
datos <- pbc |>
  filter(!is.na(stage)) |>
  mutate(
    estadio = factor(stage),
    edema   = factor(edema, levels = c(0, 0.5, 1),
                     labels = c("Sin edema", "Edema leve", "Edema grave")),
    muerte  = factor(if_else(status == 2, "Sí", "No"), levels = c("Sí", "No"))
  )

datos |> count(estadio)
```


```{r}
glimpse(datos)
```

Puede crear una EDA por estadio con:

```{r eval=FALSE}
DataExplorer::create_report(datos, y = "estadio")
```


# Caso 1 · Albúmina y estadio (ruta paramétrica)

## Paso 1. Pregunta e hipótesis

> **¿La albúmina sérica difiere entre los estadios histológicos de la enfermedad?**

- H₀: la albúmina media es igual en los cuatro estadios.
- H₁: al menos un estadio tiene una media distinta.

## Paso 2. Gráfico y descriptivos

```{r}
ggplot(datos, aes(x = estadio, y = albumin, fill = estadio)) +
  geom_boxplot(alpha = 0.6, outlier.shape = NA) +
  geom_jitter(width = 0.15, alpha = 0.3) +
  labs(x = "Estadio histológico", y = "Albúmina (g/dL)") +
  theme_minimal() +
  theme(legend.position = "none")
```

La opción `type = "mean_ci"` nos da la media de cada grupo con su IC 95 %:

```{r}
datos |>
  group_by(estadio) |>
  get_summary_stats(albumin, type = "mean_ci")
```

¿qué tendencia observa en la gráfica?

## Paso 3. Supuestos y selección de la prueba

Instale:

```{r eval=FALSE}
install.packages('ggrain')
```

y luego

```{r}
library(ggrain)
```


```{r}
datos |> ggplot(mapping = aes(x= 1, y = albumin))+
  geom_rain()+
  facet_grid(~estadio)
```


```{r}
# Normalidad dentro de cada grupo
datos |>
  group_by(estadio) |>
  shapiro_test(albumin)

# Homogeneidad de varianzas
datos |> levene_test(albumin ~ estadio)
```

**Decisión:** si la normalidad es razonable (revise también el gráfico) y Levene no es significativa → **ANOVA** + **Tukey**. Si las varianzas difieren → **ANOVA de Welch** + **Games-Howell**.

Suponga que los datos siguen distrbución normal en todos los grupos. 

## Paso 4. Prueba global

```{r}
datos |> anova_test(albumin ~ estadio)
```

Alternativa si las varianzas no son iguales:

```{r}
datos |> welch_anova_test(albumin ~ estadio)
# De rstatix no asume homegenidad de varianzas 
```

## Paso 5. Tamaño del efecto con IC 95 %

```{r}
modelo <- aov(albumin ~ estadio, data = datos)
eta <- effectsize::eta_squared(modelo, alternative = "two.sided")
eta

interpret_eta_squared(eta$Eta2)   # pequeño, mediano o grande
```

```{r}
datos |> 
  ggbetweenstats(x = estadio, y = albumin, type = "p")
```

## Paso 6. Prueba pos hoc

```{r}
datos |> tukey_hsd(albumin ~ estadio)
```

Cada fila muestra la **diferencia de medias** (`estimate`), su **IC 95 %** (`conf.low`, `conf.high`) y el valor *p* ajustado. Si las varianzas no fueran iguales, use:

```{r}
datos |> games_howell_test(albumin ~ estadio)
```

## Conclusión (plantilla)

> La albúmina sérica difirió entre estadios (ANOVA, F = ___, p = ___), con un tamaño del efecto ___ (η² = ___, IC 95 % ___ a ___). La prueba de Tukey mostró que ___ difiere de ___ (diferencia = ___ g/dL, IC 95 % ___ a ___).

# Caso 2 · Bilirrubina y estadio (ruta no paramétrica)

## Paso 1. Pregunta e hipótesis

> **¿La bilirrubina sérica difiere entre los estadios histológicos?**

- H₀: la distribución de bilirrubina es igual en los cuatro estadios.
- H₁: al menos un estadio tiene una distribución distinta.

## Paso 2. Gráfico y descriptivos

```{r}
ggplot(datos, aes(x = estadio, y = bili, fill = estadio)) +
  geom_boxplot(alpha = 0.6, outlier.shape = NA) +
  geom_jitter(width = 0.15, alpha = 0.3) +
  labs(x = "Estadio histológico", y = "Bilirrubina (mg/dL)") +
  theme_minimal() +
  theme(legend.position = "none")
```


```{r}
datos |> ggplot(mapping = aes(x= 1, y = bili))+
  geom_rain()+
  facet_grid(~estadio)
```

```{r}
datos |>
  group_by(estadio) |>
  get_summary_stats(bili, type = "median_iqr")
```

cómo es la forma de la distribución? ¿Qué medida de tendencia central es mejor aquí?

## Paso 3. Supuestos y selección de la prueba

```{r}
datos |>
  group_by(estadio) |>
  shapiro_test(bili)
```

**Decisión:** la bilirrubina es muy asimétrica y no es normal → **Kruskal-Wallis** + **Dunn**.

## Paso 4. Prueba global

```{r}
datos |> kruskal_test(bili ~ estadio)
```

## Paso 5. Tamaño del efecto con IC 95 %

```{r}
epsilon <- rank_epsilon_squared(bili ~ estadio, data = datos, alternative = "two.sided")
epsilon

interpret_epsilon_squared(epsilon$rank_epsilon_squared)
```

## Paso 6. Prueba pos hoc

```{r}
datos |> dunn_test(bili ~ estadio, p.adjust.method = "holm")
```

```{r}
datos |> 
  ggbetweenstats(x = estadio, y = bili, type = 'np')
```

## Conclusión (plantilla)

> La bilirrubina difirió entre estadios (Kruskal-Wallis, H = ___, gl = ___, p = ___; ε² = ___, IC 95 % ___ a ___). La prueba de Dunn con ajuste de Holm mostró diferencias entre ___.

# Caso 3 · Edema y muerte (variables categóricas)

## Paso 1. Pregunta e hipótesis

> **¿La proporción de pacientes que fallecen depende del grado de edema?**

- H₀: edema y muerte son independientes.
- H₁: edema y muerte están asociados.

## Paso 2. Gráfico y tabla

```{r}
ggplot(datos, aes(x = edema, fill = muerte)) +
  geom_bar(position = "fill") +
  labs(x = "Edema", y = "Proporción", fill = "Muerte") +
  theme_minimal()
```

```{r}
tabla <- table(datos$edema, datos$muerte)
tabla
```

## Paso 3. Supuestos y selección de la prueba

```{r}
chisq.test(tabla)$expected
```

**Decisión:** si todas las frecuencias esperadas son ≥ 5 → **χ²**. Si no → prueba exacta de Fisher (`fisher_test(tabla)`).

## Paso 4. Prueba global

```{r}
chisq_test(tabla)
```

## Paso 5. Tamaño del efecto con IC 95 %

```{r}
v <- cramers_v(tabla, alternative = "two.sided")
v

interpret_cramers_v(v$Cramers_v_adjusted)
```

## Paso 6. Prueba pos hoc

Comparamos la proporción de muertes entre cada par de grupos de edema:

```{r}
pairwise_prop_test(tabla, p.adjust.method = "holm")
```

```{r}
datos |> 
  ggbarstats(x = muerte, y = edema)
```


## Conclusión (plantilla)

> La muerte se asoció al grado de edema (χ² = ___, gl = ___, p = ___; V de Cramér = ___, IC 95 % ___ a ___). Las comparaciones por pares mostraron que ___.

# Caso 4 · Expresión génica y comparaciones múltiples (FDR)

En genómica no se hace **una** prueba, se hacen **miles** (una por gen). Si usa α = 0.05 en cada una, esperará muchos falsos positivos solo por azar. En este caso aprenderá a controlarlos con la **tasa de falsos descubrimientos** (*False Discovery Rate*, FDR).

Usaremos datos **simulados**, lo que tiene una ventaja: sabemos qué genes cambian de verdad y podemos contar cuántos errores comete cada método.

## Paso 1. Pregunta e hipótesis

> **¿Qué genes cambian su expresión entre controles sanos, pacientes con artritis reumatoide (AR) y pacientes con T-LGLL?**

Para **cada gen**:

- H₀: la expresión media es igual en los tres grupos.
- H₁: al menos un grupo tiene una media distinta.

## Simulación de los datos

- 2000 genes y 30 muestras (10 por grupo).
- La expresión está en escala log₂, con media 8 y DE 1.
- **Solo los primeros 200 genes** están realmente sobreexpresados en T-LGLL (+1.5 unidades log₂). Los otros 1800 no cambian.

```{r}
library(tidyr)

set.seed(2026)
n_genes <- 2000
grupos  <- rep(c("Control", "AR", "T-LGLL"), each = 10)

# Matriz de expresión: filas = genes, columnas = muestras
expresion <- matrix(rnorm(n_genes * 30, mean = 8, sd = 1), nrow = n_genes)
rownames(expresion) <- paste0("gen_", 1:n_genes)

# Los genes 1 a 200 aumentan su expresión en T-LGLL
expresion[1:200, grupos == "T-LGLL"] <- expresion[1:200, grupos == "T-LGLL"] + 1.5

genes_reales <- paste0("gen_", 1:200)
```

Pasamos la matriz a formato largo (una fila por gen y muestra), como en el tema 1:

```{r}
expr_larga <- as.data.frame(expresion) |>
  mutate(gen = rownames(expresion)) |>
  pivot_longer(-gen, names_to = "muestra", values_to = "expresion") |>
  mutate(grupo = factor(rep(grupos, n_genes),
                        levels = c("Control", "AR", "T-LGLL")))

head(expr_larga)
```

## Paso 2. Gráfico de un gen

Antes de analizar 2000 genes, observe dos de ellos: uno que sí cambia (`gen_1`) y uno que no (`gen_1500`).

```{r}
expr_larga |>
  filter(gen %in% c("gen_1", "gen_1500")) |>
  ggplot(aes(x = grupo, y = expresion, fill = grupo)) +
  geom_boxplot(alpha = 0.6, outlier.shape = NA) +
  geom_jitter(width = 0.15, alpha = 0.5) +
  facet_wrap(~ gen) +
  labs(x = NULL, y = "Expresión (log2)") +
  theme_minimal() +
  theme(legend.position = "none")
```

## Paso 3. Selección de la prueba

Los datos de expresión en escala log₂ se aproximan a la normal y simulamos varianzas iguales, así que usamos **ANOVA de una vía** en cada gen.

::: {.callout-note}
En estudios reales de RNA-seq o microarreglos se usan paquetes especializados (`limma`, `DESeq2`, `edgeR`). Hacen pruebas más potentes, pero la lógica del FDR es exactamente la misma.
:::

## Paso 4. Una prueba por gen

`group_by(gen)` repite la prueba en cada gen. Guardamos también el **log₂ fold change** (T-LGLL vs. Control), que en genómica se usa como tamaño del efecto:

```{r}
resultados <- expr_larga |>
  group_by(gen) |>
  summarise(
    p      = oneway.test(expresion ~ grupo, var.equal = TRUE)$p.value,
    log2FC = mean(expresion[grupo == "T-LGLL"]) - mean(expresion[grupo == "Control"])
  )

head(resultados)
```

El histograma de valores *p* es un diagnóstico clásico en genómica. Si ningún gen cambiara, sería plano, porque bajo H₀ los valores *p* son uniformes. El pico cerca de 0 corresponde a los genes que sí cambian.

```{r}
ggplot(resultados, aes(x = p)) +
  geom_histogram(breaks = seq(0, 1, 0.05), fill = "grey70", color = "white") +
  labs(x = "Valor p", y = "Número de genes") +
  theme_minimal()
```

### El problema: ¿cuántos genes son "significativos"?

Ajustamos los valores *p* con dos métodos:

- **Bonferroni**: controla la probabilidad de cometer **al menos un** falso positivo (FWER). Es muy estricto.
- **Benjamini-Hochberg (FDR)**: controla la **proporción** de falsos positivos **entre los genes que declara significativos**. Con FDR < 0.05, se espera que alrededor del 5 % de sus "descubrimientos" sean falsos.

```{r}
resultados <- resultados |>
  mutate(
    p_bonf = p.adjust(p, method = "bonferroni"),
    p_fdr  = p.adjust(p, method = "BH"),
    real   = gen %in% genes_reales
  )
```

Como conocemos la verdad, podemos contar aciertos y errores:

```{r}
resultados |>
  group_by(real) |>
  summarise(
    sin_correccion = sum(p < 0.05),
    bonferroni     = sum(p_bonf < 0.05),
    fdr            = sum(p_fdr < 0.05)
  )
```

La fila `real = FALSE` son los **falsos positivos** (genes que no cambian pero salieron significativos) y la fila `real = TRUE` son los **verdaderos positivos** (de 200 posibles).

**Preguntas para usted:**

- Sin corrección, ¿cuántos falsos positivos obtuvo? Compárelo con lo esperado: 1800 × 0.05 = 90.
- ¿Cuántos genes reales pierde Bonferroni?
- ¿Qué proporción de los genes que declara el FDR son falsos? ¿Se acerca al 5 %?

### Gráfico de volcán

Es la figura típica de un análisis de expresión diferencial: tamaño del efecto (log₂FC) en el eje x y evidencia (−log₁₀ *p*) en el eje y.

```{r}
ggplot(resultados, aes(x = log2FC, y = -log10(p), color = p_fdr < 0.05)) +
  geom_point(alpha = 0.6) +
  scale_color_manual(values = c("grey70", "firebrick"),
                     labels = c("No significativo", "FDR < 0.05")) +
  labs(x = "log2 fold change (T-LGLL vs. Control)", y = "-log10(p)", color = NULL) +
  theme_minimal()
```

## Paso 5. Tamaño del efecto con IC 95 % (un gen)

Tome el gen con el menor valor *p* ajustado y calcule η² con su IC, igual que en el Caso 1:

```{r}
top_gen <- resultados |> arrange(p_fdr) |> slice(1) |> pull(gen)
top_gen

modelo_gen <- aov(expresion ~ grupo, data = filter(expr_larga, gen == top_gen))
effectsize::eta_squared(modelo_gen, alternative = "two.sided")
```

## Paso 6. Prueba pos hoc en los genes significativos

La prueba pos hoc se aplica **solo a los genes que pasaron el FDR**. Así se responde qué grupos difieren en cada gen:

```{r}
genes_sig <- resultados |> filter(p_fdr < 0.05) |> pull(gen)

posthoc <- expr_larga |>
  filter(gen %in% genes_sig) |>
  group_by(gen) |>
  tukey_hsd(expresion ~ grupo)

# ¿Qué comparación explica las diferencias?
posthoc |>
  filter(p.adj < 0.05) |>
  count(group1, group2)
```

**Pregunta para usted:** ¿qué comparaciones aparecen con más frecuencia? ¿Coincide con cómo se simularon los datos?

## Conclusión (plantilla)

> De 2000 genes evaluados, ___ tuvieron *p* < 0.05 sin corrección, ___ tras Bonferroni y ___ con FDR < 0.05 (Benjamini-Hochberg). En la mayoría de los genes significativos, la prueba de Tukey mostró que la diferencia se debe a ___ vs. ___, con log₂FC de ___.

# Ejercicios 

Resuelva cada pregunta siguiendo los **seis pasos**. Justifique por escrito la prueba que eligió.

1. ¿El conteo de plaquetas (`platelet`) difiere entre los estadios histológicos?
2. ¿El colesterol sérico (`chol`) difiere según el grado de edema?
3. ¿La presencia de hepatomegalia (`hepato`) se asocia al estadio histológico?
4. **Reflexión:** en los tres casos resueltos el valor *p* fue muy pequeño. Compare los tamaños del efecto y sus IC 95 %: ¿cuál asociación es más fuerte? ¿Qué información le da el IC que no le da el valor *p*?
5. **Genómica:** repita el Caso 4 cambiando el efecto simulado de `+ 1.5` a `+ 0.8`. ¿Qué pasa con el número de genes detectados por Bonferroni y por FDR? ¿Y con la proporción de falsos positivos del FDR?



