---
title: "Manipulación de datos con dplyr y tidyr"
subtitle: "Bioestadística avanzada con R · Tema 1"
author: "Edsaúl Emilio Pérez Guerrero"
date: today
date-format: "D [de] MMMM [de] YYYY"
lang: es
format:
  html:
    toc: true
    toc-title: "Contenido"
    number-sections: true
    code-copy: true
    code-fold: false
execute:
  echo: true
  warning: false
  message: false
editor: source
---

# Presentación

La manipulación de datos es una parte central de cualquier análisis estadístico. Muchos análisis requieren que antes de comenzar se deba importar, revisar, seleccionar, transformar, reorganizar y combinar información proveniente de una o varias bases de datos

Este es un documento introductorio de los paquetes `dplyr` y `tidyr`.

## Objetivo de aprendizaje

Al finalizar la práctica, el estudiante será capaz de construir un flujo reproducible de manipulación de datos mediante `dplyr` y `tidyr`, incluyendo selección y filtrado de observaciones, creación y modificación de variables, resúmenes agrupados, transformación entre formatos ancho y largo, tratamiento explícito de valores faltantes y combinación de tablas mediante uniones.

## Funciones principales

Esta es una tabla con la descripción de las funciones y su uso que se utilizarán aquí:

| Propósito | Funciones |
|------------------------------------|------------------------------------|
| Inspeccionar | `glimpse()`, `count()`, `distinct()` |
| Seleccionar columnas | `select()`, `relocate()` |
| Renombrar | `rename()`, `rename_with()` |
| Filtrar filas | `filter()`, `slice_*()` |
| Ordenar | `arrange()` |
| Crear o modificar variables | `mutate()`, `transmute()`, `case_when()`, `if_else()` |
| Agrupar y resumir | `group_by()`, `summarise()`, `across()` |
| Reorganizar datos | `pivot_longer()`, `pivot_wider()` |
| Separar o unir columnas | `separate_wider_delim()`, `unite()` |
| Combinar tablas | `left_join()`, `inner_join()`, `full_join()`, `semi_join()`, `anti_join()` |
| Trabajar con faltantes | `drop_na()`, `replace_na()`, `complete()` |

# Preparación

```{r}
#| label: cargar-paquetes

library(tidyverse)
```

El paquete `tidyverse` carga, entre otros, `dplyr`, `tidyr`, `readr`, `stringr`, `forcats` y `ggplot2`.

# Bases de datos para la práctica

Trabajaremos con tres bases de datos simuladas con la siguiente información:

- `participantes`: información general de cada persona;
- `visitas`: mediciones longitudinales en tres momentos;
- `laboratorio`: resultados de laboratorio recibidos desde otra fuente.

La simulación permite que el documento sea completamente reproducible y pueda ejecutarse sin descargar archivos adicionales. 

```{r}
#| label: crear-datos

participantes <- tibble(
  id = sprintf("P%03d", 1:12),
  centro = c("Norte", "Norte", "Sur", "Centro", "Centro", "Sur",
             "Norte", "Centro", "Sur", "Norte", "Centro", "Sur"),
  sexo = c("Mujer", "Hombre", "Mujer", "Mujer", "Hombre", "Hombre",
           "Mujer", "Hombre", "Mujer", "Hombre", "Mujer", "Hombre"),
  fecha_nacimiento = as.Date(c(
    "1984-03-12", "1971-07-08", "1990-11-23", "1968-05-19",
    "1977-09-02", "1988-01-15", "1995-06-30", "1981-12-04",
    "1974-02-27", "1992-10-11", "1986-08-16", "1965-04-21"
  )),
  estatura_cm = c(164, 178, 159, 167, 181, 174, 162, 176, 160, 183, 165, 172),
  fumador = c("No", "Sí", "No", "No", "Sí", "No", "No", "No", NA,
             "Sí", "No", "No")
)

visitas <- crossing(
  id = participantes$id,
  visita = c("basal", "mes_3", "mes_6")
) |>
  arrange(id, factor(visita, levels = c("basal", "mes_3", "mes_6"))) |>
  mutate(
    peso_kg = c(
      68, 67, 66, 84, 83, 82, 61, 60, 59, 75, 74, 73,
      91, 90, 88, 79, 78, 78, 65, 64, 63, 87, 86, 84,
      70, 69, NA, 96, 94, 93, 72, 71, 70, 81, NA, 80
    ),
    presion_sistolica = c(
      124, 121, 119, 139, 136, 134, 117, 115, 114, 146, 142, 138,
      151, 148, 144, 132, 130, 129, 120, 118, 116, 143, 140, 137,
      128, 126, NA, 154, 150, 147, 126, 124, 122, 137, NA, 133
    )
  )

laboratorio <- tibble(
  id = c(sprintf("P%03d", 1:11), "P999"),
  glucosa_mg_dl = c(91, 108, 87, 103, 126, 99, 89, 116, 94, 132, 97, 105),
  colesterol_mg_dl = c(174, 215, 168, 201, 238, 190, 176, 224, 183, 245, 195, 210),
  fecha_laboratorio = as.Date(c(
    "2026-08-01", "2026-08-02", "2026-08-01", "2026-08-03",
    "2026-08-03", "2026-08-04", "2026-08-04", "2026-08-05",
    "2026-08-05", "2026-08-06", "2026-08-06", "2026-08-07"
  ))
)
```

::: {.callout-note title="Datos simulados"}
Los valores de esta práctica son ficticios. No representan personas ni resultados clínicos reales. Estos datos fueron creados con ayuda de AI
:::

# Inspección inicial

Antes de transformar una tabla debemos identificar su unidad de observación, dimensiones, tipos de variables, valores faltantes y posibles duplicados.

```{r}
#| label: inspeccion-inicial

glimpse(participantes)
glimpse(visitas)
glimpse(laboratorio)
```

## Contar categorías

Otra forma de saber conocer una base de datos es contar categorias y hacer resumenes

```{r}
participantes |>
  count(centro, sort = TRUE)
```

Podemos contar combinaciones de categorías:

```{r}
participantes |>
  count(centro, sexo, name = "n_participantes")
```

La función `count()` equivale, de manera simplificada, a agrupar y resumir, este código produce el mismo resultado aunque utiliza diferentes funciones. Primero agrupa y luego resume:

```{r}
participantes |>
  group_by(centro, sexo) |>
  summarise(n_participantes = n(), .groups = "drop") #.groups = "drop" remueve las agrupaciones
```

Más adelante vermos que hace la función group_by

## Valores únicos y duplicados

```{r}
participantes |>
  distinct(centro)

participantes |>
  count(id) |> # cuenta cuantos id hay 
  filter(n > 1) # filtra conteos mayores 1
```

Que un identificador se repita puede ser correcto o incorrecto dependiendo de la unidad de observación. Compare:

```{r}
participantes |>
  count(id) |>
  summarise(max_repeticiones = max(n))

visitas |>
  count(id) |>
  summarise(max_repeticiones = max(n))
```

# Seleccionar y reubicar columnas

## `select()`

`select()` conserva, elimina o reordena columnas.

```{r}
participantes |>
  select(id, centro, sexo)
```

También acepta ayudantes de selección:

```{r}
visitas |>
  select(id, visita, starts_with("presion"))

# starts_with selecciona todas las variables que comiencen con presion
```

```{r}
laboratorio |>
  select(id, ends_with("mg_dl"))

# ends_with selecciona todas las variables que terminan con mg_dl
```

Para eliminar columnas se utiliza el signo negativo:

```{r}
participantes |>
  select(-fecha_nacimiento)





```

```{r}
# Puede concatenar varias variables. 

participantes |>
  select(-c(fecha_nacimiento, centro))

```


Algunos ayudantes útiles para `select()` son:

- `starts_with("texto")`; Inicia con
- `ends_with("texto")`; Termina con
- `contains("texto")`; Contiene
- `matches("expresión regular")`; Expresiones
- `where(is.numeric)`; donde la variable es
- `all_of(vector_de_nombres)` todos las valores de un vector

```{r}
variables_clinicas <- c("peso_kg", "presion_sistolica")

visitas |>
  select(id, visita, all_of(variables_clinicas))
```

## `relocate()`

`relocate()` cambia la posición de una columna sin eliminar las demás.

```{r}
participantes |>
  relocate(sexo, .after = fumador)
```


```{r}
participantes |>
  relocate(sexo, .before = fumador)
```

# Renombrar variables

## `rename()`

La sintaxis es `nombre_nuevo = nombre_anterior`.

```{r}
participantes |>
  rename(
    identificador = id,
    talla_cm = estatura_cm
  )
```

## `rename_with()`

`rename_with()` aplica una función a varios nombres simultáneamente.

```{r}
participantes |>
  rename_with(stringr::str_to_upper) # cambia a mayusculas
```

```{r}
# Tomar el dataframe/tibble 'laboratorio'
laboratorio |>
  # Renombrar columnas aplicando una función
  rename_with(
    # Fórmula lambda que remueve el sufijo "_mg_dl" del nombre de cada columna
    # .x representa el nombre de la columna actual
    # str_remove() elimina la primera coincidencia del patrón
    # "_mg_dl$" es regex: busca "_mg_dl" al final de la cadena ($ = final)
    ~ str_remove(.x, "_mg_dl$"),
    # Selector: aplica la transformación solo a columnas que terminan con "mg_dl"
    ends_with("mg_dl")
  )
```


# Filtrar observaciones

`filter()` conserva las filas que cumplen una o varias condiciones.

```{r}
participantes |>
  filter(centro == "Norte")
```

## Operadores frecuentes

| Operación   | Significado                  |
|-------------|------------------------------|
| `==`        | igual a                      |
| `!=`        | diferente de                 |
| `>` y `<`   | mayor o menor que            |
| `>=` y `<=` | mayor o igual; menor o igual |
| `%in%`      | pertenece a un conjunto      |
| `&`         | y                            |
| `|`         | o                            |
| `!`         | negación                     |
| `is.na()`   | es un valor faltante         |

```{r}
participantes |>
  filter(centro == "Norte" & sexo == "Mujer")
```

```{r}
participantes |>
  filter(centro %in% c("Norte", "Sur"))
```

```{r}
visitas |>
  filter(visita == "mes_6", presion_sistolica >= 130)
```

## Filtrar valores faltantes

```{r}
participantes |>
  filter(is.na(fumador))


```

```{r}
visitas |>
  filter(!is.na(peso_kg)) # selecciona los no NA
```

No debe escribirse `variable == NA`, porque un valor desconocido no puede compararse directamente. Se utilizan `is.na()` y `!is.na()`.

## Selección por posición

```{r}
visitas |>
  slice_head(n = 5) # primeros 5 datos
```


# Ordenar filas

```{r}
participantes |>
  arrange(centro, fecha_nacimiento)
```

Para ordenar de mayor a menor se utiliza `desc()`:

```{r}
laboratorio |>
  arrange(desc(glucosa_mg_dl))
```


