---
title: "Manipulación de datos con dplyr y tidyr"
subtitle: "Bioestadística avanzada con R · Tema 1"
author: "Edsaúl Emilio Pérez Guerrero"
date: today
date-format: "D [de] MMMM [de] YYYY"
lang: es
format:
  html:
    toc: true
    toc-title: "Contenido"
    number-sections: true
    code-copy: true
    code-fold: false
execute:
  echo: true
  warning: false
  message: false
editor: source
---

# Presentación

La manipulación de datos es una parte central de cualquier análisis estadístico. Muchos análisis requieren que antes de comenzar se deba importar, revisar, seleccionar, transformar, reorganizar y combinar información proveniente de una o varias bases de datos

Este es un documento introductorio de los paquetes `dplyr` y `tidyr`.

## Objetivo de aprendizaje

Al finalizar la práctica, el estudiante será capaz de construir un flujo reproducible de manipulación de datos mediante `dplyr` y `tidyr`, incluyendo selección y filtrado de observaciones, creación y modificación de variables, resúmenes agrupados, transformación entre formatos ancho y largo, tratamiento explícito de valores faltantes y combinación de tablas mediante uniones.

## Funciones principales

Esta es una tabla con la descripción de las funciones y su uso que se utilizarán aquí:

| Propósito | Funciones |
|------------------------------------|------------------------------------|
| Inspeccionar | `glimpse()`, `count()`, `distinct()` |
| Seleccionar columnas | `select()`, `relocate()` |
| Renombrar | `rename()`, `rename_with()` |
| Filtrar filas | `filter()`, `slice_*()` |
| Ordenar | `arrange()` |
| Crear o modificar variables | `mutate()`, `transmute()`, `case_when()`, `if_else()` |
| Agrupar y resumir | `group_by()`, `summarise()`, `across()` |
| Reorganizar datos | `pivot_longer()`, `pivot_wider()` |
| Separar o unir columnas | `separate_wider_delim()`, `unite()` |
| Combinar tablas | `left_join()`, `inner_join()`, `full_join()`, `semi_join()`, `anti_join()` |
| Trabajar con faltantes | `drop_na()`, `replace_na()`, `complete()` |

# Preparación

```{r}
#| label: cargar-paquetes

library(tidyverse)
```

El paquete `tidyverse` carga, entre otros, `dplyr`, `tidyr`, `readr`, `stringr`, `forcats` y `ggplot2`.

# Bases de datos para la práctica

Trabajaremos con tres bases de datos simuladas con la siguiente información:

- `participantes`: información general de cada persona;
- `visitas`: mediciones longitudinales en tres momentos;
- `laboratorio`: resultados de laboratorio recibidos desde otra fuente.

La simulación permite que el documento sea completamente reproducible y pueda ejecutarse sin descargar archivos adicionales. 

```{r}
#| label: crear-datos

participantes <- tibble(
  id = sprintf("P%03d", 1:12),
  centro = c("Norte", "Norte", "Sur", "Centro", "Centro", "Sur",
             "Norte", "Centro", "Sur", "Norte", "Centro", "Sur"),
  sexo = c("Mujer", "Hombre", "Mujer", "Mujer", "Hombre", "Hombre",
           "Mujer", "Hombre", "Mujer", "Hombre", "Mujer", "Hombre"),
  fecha_nacimiento = as.Date(c(
    "1984-03-12", "1971-07-08", "1990-11-23", "1968-05-19",
    "1977-09-02", "1988-01-15", "1995-06-30", "1981-12-04",
    "1974-02-27", "1992-10-11", "1986-08-16", "1965-04-21"
  )),
  estatura_cm = c(164, 178, 159, 167, 181, 174, 162, 176, 160, 183, 165, 172),
  fumador = c("No", "Sí", "No", "No", "Sí", "No", "No", "No", NA,
             "Sí", "No", "No")
)

visitas <- crossing(
  id = participantes$id,
  visita = c("basal", "mes_3", "mes_6")
) |>
  arrange(id, factor(visita, levels = c("basal", "mes_3", "mes_6"))) |>
  mutate(
    peso_kg = c(
      68, 67, 66, 84, 83, 82, 61, 60, 59, 75, 74, 73,
      91, 90, 88, 79, 78, 78, 65, 64, 63, 87, 86, 84,
      70, 69, NA, 96, 94, 93, 72, 71, 70, 81, NA, 80
    ),
    presion_sistolica = c(
      124, 121, 119, 139, 136, 134, 117, 115, 114, 146, 142, 138,
      151, 148, 144, 132, 130, 129, 120, 118, 116, 143, 140, 137,
      128, 126, NA, 154, 150, 147, 126, 124, 122, 137, NA, 133
    )
  )

laboratorio <- tibble(
  id = c(sprintf("P%03d", 1:11), "P999"),
  glucosa_mg_dl = c(91, 108, 87, 103, 126, 99, 89, 116, 94, 132, 97, 105),
  colesterol_mg_dl = c(174, 215, 168, 201, 238, 190, 176, 224, 183, 245, 195, 210),
  fecha_laboratorio = as.Date(c(
    "2026-08-01", "2026-08-02", "2026-08-01", "2026-08-03",
    "2026-08-03", "2026-08-04", "2026-08-04", "2026-08-05",
    "2026-08-05", "2026-08-06", "2026-08-06", "2026-08-07"
  ))
)
```

::: {.callout-note title="Datos simulados"}
Los valores de esta práctica son ficticios. No representan personas ni resultados clínicos reales. Estos datos fueron creados con ayuda de AI
:::

# Inspección inicial

Antes de transformar una tabla debemos identificar su unidad de observación, dimensiones, tipos de variables, valores faltantes y posibles duplicados.

```{r}
#| label: inspeccion-inicial

glimpse(participantes)
glimpse(visitas)
glimpse(laboratorio)
```

## Contar categorías

Otra forma de saber conocer una base de datos es contar categorias y hacer resumenes

```{r}
participantes |>
  count(centro, sort = TRUE)
```

Podemos contar combinaciones de categorías:

```{r}
participantes |>
  count(centro, sexo, name = "n_participantes")
```

La función `count()` equivale, de manera simplificada, a agrupar y resumir, este código produce el mismo resultado aunque utiliza diferentes funciones. Primero agrupa y luego resume:

```{r}
participantes |>
  group_by(centro, sexo) |>
  summarise(n_participantes = n(), .groups = "drop") #.groups = "drop" remueve las agrupaciones
```

Más adelante vermos que hace la función group_by

## Valores únicos y duplicados

```{r}
participantes |>
  distinct(centro)

participantes |>
  count(id) |> # cuenta cuantos id hay 
  filter(n > 1) # filtra conteos mayores 1
```

Que un identificador se repita puede ser correcto o incorrecto dependiendo de la unidad de observación. Compare:

```{r}
participantes |>
  count(id) |>
  summarise(max_repeticiones = max(n))

visitas |>
  count(id) |>
  summarise(max_repeticiones = max(n))
```

# Seleccionar y reubicar columnas

## `select()`

`select()` conserva, elimina o reordena columnas.

```{r}
participantes |>
  select(id, centro, sexo)
```

También acepta ayudantes de selección:

```{r}
visitas |>
  select(id, visita, starts_with("presion"))

# starts_with selecciona todas las variables que comiencen con presion
```

```{r}
laboratorio |>
  select(id, ends_with("mg_dl"))

# ends_with selecciona todas las variables que terminan con mg_dl
```

Para eliminar columnas se utiliza el signo negativo:

```{r}
participantes |>
  select(-fecha_nacimiento)





```

```{r}
# Puede concatenar varias variables. 

participantes |>
  select(-c(fecha_nacimiento, centro))

```


Algunos ayudantes útiles para `select()` son:

- `starts_with("texto")`; Inicia con
- `ends_with("texto")`; Termina con
- `contains("texto")`; Contiene
- `matches("expresión regular")`; Expresiones
- `where(is.numeric)`; donde la variable es
- `all_of(vector_de_nombres)` todos las valores de un vector

```{r}
variables_clinicas <- c("peso_kg", "presion_sistolica")

visitas |>
  select(id, visita, all_of(variables_clinicas))
```

## `relocate()`

`relocate()` cambia la posición de una columna sin eliminar las demás.

```{r}
participantes |>
  relocate(sexo, .after = fumador)
```


```{r}
participantes |>
  relocate(sexo, .before = fumador)
```

# Renombrar variables

## `rename()`

La sintaxis es `nombre_nuevo = nombre_anterior`.

```{r}
participantes |>
  rename(
    identificador = id,
    talla_cm = estatura_cm
  )
```

## `rename_with()`

`rename_with()` aplica una función a varios nombres simultáneamente.

```{r}
participantes |>
  rename_with(stringr::str_to_upper) # cambia a mayusculas
```

```{r}
# Tomar el dataframe/tibble 'laboratorio'
laboratorio |>
  # Renombrar columnas aplicando una función
  rename_with(
    # Fórmula lambda que remueve el sufijo "_mg_dl" del nombre de cada columna
    # .x representa el nombre de la columna actual
    # str_remove() elimina la primera coincidencia del patrón
    # "_mg_dl$" es regex: busca "_mg_dl" al final de la cadena ($ = final)
    ~ str_remove(.x, "_mg_dl$"),
    # Selector: aplica la transformación solo a columnas que terminan con "mg_dl"
    ends_with("mg_dl")
  )
```


# Filtrar observaciones

`filter()` conserva las filas que cumplen una o varias condiciones.

```{r}
participantes |>
  filter(centro == "Norte")
```

## Operadores frecuentes

| Operación   | Significado                  |
|-------------|------------------------------|
| `==`        | igual a                      |
| `!=`        | diferente de                 |
| `>` y `<`   | mayor o menor que            |
| `>=` y `<=` | mayor o igual; menor o igual |
| `%in%`      | pertenece a un conjunto      |
| `&`         | y                            |
| `|`         | o                            |
| `!`         | negación                     |
| `is.na()`   | es un valor faltante         |

```{r}
participantes |>
  filter(centro == "Norte" & sexo == "Mujer")
```

```{r}
participantes |>
  filter(centro %in% c("Norte", "Sur"))
```

```{r}
visitas |>
  filter(visita == "mes_6", presion_sistolica >= 130)
```

## Filtrar valores faltantes

```{r}
participantes |>
  filter(is.na(fumador))


```

```{r}
visitas |>
  filter(!is.na(peso_kg)) # selecciona los no NA
```

No debe escribirse `variable == NA`, porque un valor desconocido no puede compararse directamente. Se utilizan `is.na()` y `!is.na()`.

## Selección por posición

```{r}
visitas |>
  slice_head(n = 5) # primeros 5 datos
```


# Ordenar filas

```{r}
participantes |>
  arrange(centro, fecha_nacimiento)
```

Para ordenar de mayor a menor se utiliza `desc()`:

```{r}
laboratorio |>
  arrange(desc(glucosa_mg_dl))
```

# Crear y transformar variables

## `mutate()`

`mutate()` crea variables nuevas o modifica variables existentes, conservando las demás columnas.

```{r}
participantes_derivados <- participantes |>
  mutate(
    estatura_m = estatura_cm / 100,
    edad_aproximada = as.numeric(
      difftime(as.Date("2026-08-01"), fecha_nacimiento, units = "days")
    ) / 365.25
  )

participantes_derivados |>
  select(id, fecha_nacimiento, edad_aproximada, estatura_m)
```

## Crear variables después de combinar tablas

Para calcular el índice de masa corporal necesitamos el peso de la visita basal y la estatura de cada participante.

```{r}
datos_basales <- visitas |>
  filter(visita == "basal") |>
  left_join(
    participantes |> select(id, estatura_cm),
    by = "id"
  ) |>
  mutate(
    estatura_m = estatura_cm / 100,
    imc = peso_kg / estatura_m^2
  )

datos_basales |>
  select(id, peso_kg, estatura_m, imc)
```

Más adelante examinaremos con detalle las uniones entre tablas.

## `if_else()`

`if_else()` es apropiada cuando solamente existen dos resultados posibles.

```{r}
laboratorio |>
  mutate(
    glucosa_elevada = if_else(
      glucosa_mg_dl >= 126,
      "Sí",
      "No"
    )
  )
```

## `case_when()`

`case_when()` permite definir más de dos categorías.

```{r}
datos_basales <- datos_basales |>
  mutate(
    categoria_imc = case_when(
      is.na(imc) ~ NA_character_,
      imc < 18.5 ~ "Bajo peso",
      imc < 25 ~ "Adecuado",
      imc < 30 ~ "Sobrepeso",
      imc >= 30 ~ "Obesidad"
    )
  )

datos_basales |>
  count(categoria_imc, .drop = FALSE)
```

El orden de las condiciones es importante: `case_when()` utiliza la primera condición verdadera.

## `transmute()`

`transmute()` crea variables, pero conserva únicamente las variables especificadas y las recién creadas.

```{r}
participantes |>
  transmute(
    id,
    estatura_m = estatura_cm / 100
  )
```

# Agrupar y resumir

## `group_by()` y `summarise()`

```{r}
visitas |>
  group_by(visita) |>
  summarise(
    n = n(),
    n_con_peso = sum(!is.na(peso_kg)),
    peso_medio = mean(peso_kg, na.rm = TRUE),
    peso_de = sd(peso_kg, na.rm = TRUE),
    presion_mediana = median(presion_sistolica, na.rm = TRUE),
    presion_q1 = quantile(presion_sistolica, 0.25, na.rm = TRUE),
    presion_q3 = quantile(presion_sistolica, 0.75, na.rm = TRUE),
    .groups = "drop"
  )
```

Es importante distinguir:

- `n()` cuenta filas;
- `sum(!is.na(variable))` cuenta valores observados;
- `n_distinct(variable)` cuenta valores únicos.

## Resumir por más de una variable

```{r}
visitas |>
  left_join(participantes |> select(id, centro), by = "id") |>
  group_by(centro, visita) |>
  summarise(
    n = sum(!is.na(presion_sistolica)),
    presion_media = mean(presion_sistolica, na.rm = TRUE),
    .groups = "drop"
  )
```

## Aplicar una operación a varias columnas con `across()`

```{r}
visitas |>
  group_by(visita) |>
  summarise(
    across(
      c(peso_kg, presion_sistolica),
      list(
        media = ~ mean(.x, na.rm = TRUE),
        de = ~ sd(.x, na.rm = TRUE)
      ),
      .names = "{.col}_{.fn}"
    ),
    .groups = "drop"
  )
```

# Trabajar con valores faltantes

## Identificar faltantes

```{r}
visitas |>
  summarise(
    across(
      everything(),
      ~ sum(is.na(.x)),
      .names = "faltantes_{.col}"
    )
  )
```

## Eliminar valores faltantes con `drop_na()`

```{r}
visitas |>
  drop_na(peso_kg, presion_sistolica)
```

`drop_na()` elimina filas y, por lo tanto, puede cambiar el tamaño y la composición de la muestra. Su uso debe justificarse; no es una solución automática para los datos faltantes.

## Reemplazar valores con `replace_na()`

En variables descriptivas, en ocasiones puede ser útil hacer explícita la categoría desconocida:

```{r}
participantes |>
  mutate(
    fumador = replace_na(fumador, "No registrado")
  ) |>
  count(fumador)
```

::: {.callout-important title="No confundir con imputación"}
Reemplazar una categoría faltante por “No registrado” conserva explícita la ausencia de información. Sustituir una medición numérica faltante por cero, la media o la mediana modifica el dato y constituye una forma simple de imputación que puede sesgar los análisis.
:::

# Transformar datos entre formato ancho y largo

## Formato largo

En formato largo, cada fila representa una combinación de individuo, momento y variable medida. Este formato suele ser conveniente para visualización y modelos longitudinales.

```{r}
visitas_largas <- visitas |>
  pivot_longer(
    cols = c(peso_kg, presion_sistolica),
    names_to = "variable",
    values_to = "valor"
  )

visitas_largas
```

Podemos obtener nombres más informativos durante la transformación:

```{r}
visitas_largas <- visitas |>
  pivot_longer(
    cols = c(peso_kg, presion_sistolica),
    names_to = "variable",
    values_to = "valor"
  ) |>
  mutate(
    variable = recode(
      variable,
      peso_kg = "Peso (kg)",
      presion_sistolica = "Presión sistólica (mmHg)"
    )
  )

visitas_largas
```

## Formato ancho

En formato ancho, las mediciones de distintos momentos pueden ocupar columnas diferentes.

```{r}
peso_ancho <- visitas |>
  select(id, visita, peso_kg) |>
  pivot_wider(
    names_from = visita,
    values_from = peso_kg,
    names_prefix = "peso_"
  )

peso_ancho
```

Ahora podemos calcular el cambio individual entre la visita basal y el mes 6:

```{r}
peso_ancho |>
  mutate(
    cambio_peso_6m = peso_mes_6 - peso_basal
  ) |>
  select(id, peso_basal, peso_mes_6, cambio_peso_6m)
```

## Varios componentes en los nombres de columnas

En algunos archivos, el nombre de una columna contiene más de una pieza de información.

```{r}
mediciones_anchas <- tibble(
  id = c("P001", "P002", "P003"),
  peso_basal = c(68, 84, 61),
  peso_mes6 = c(66, 82, 59),
  presion_basal = c(124, 139, 117),
  presion_mes6 = c(119, 134, 114)
)

mediciones_anchas |>
  pivot_longer(
    cols = -id,
    names_to = c("variable", "momento"),
    names_sep = "_",
    values_to = "valor"
  )
```

# Separar y unir columnas

## Separar una columna

```{r}
codigos <- tibble(
  codigo = c("Norte-P001", "Sur-P002", "Centro-P003")
)

codigos |>
  separate_wider_delim(
    codigo,
    delim = "-",
    names = c("centro", "id")
  )
```

## Unir columnas

```{r}
participantes |>
  unite(
    "centro_id",
    centro,
    id,
    sep = "-",
    remove = FALSE
  ) |>
  select(centro_id, centro, id)
```

# Combinar bases de datos

Las uniones o *joins* permiten combinar tablas mediante una o más variables llave. Antes de unir tablas debemos responder:

- ¿Cuál es la unidad de observación de cada tabla?
- ¿Qué variable identifica de manera única cada fila?
- ¿La relación esperada es uno a uno, uno a muchos o muchos a muchos?
- ¿Qué registros deben conservarse?

## Revisar las llaves

```{r}
participantes |>
  count(id) |>
  filter(n > 1)

laboratorio |>
  count(id) |>
  filter(n > 1)
```

## `left_join()`

Conserva todas las filas de la tabla de la izquierda y agrega las columnas coincidentes de la derecha.

```{r}
participantes_laboratorio <- participantes |>
  left_join(laboratorio, by = "id")

participantes_laboratorio |>
  select(id, centro, glucosa_mg_dl, colesterol_mg_dl)
```

La persona `P012` permanece en el resultado, aunque no tiene datos de laboratorio. El registro `P999` no aparece porque no existe en la tabla izquierda.

## `inner_join()`

Conserva únicamente las filas con coincidencia en ambas tablas.

```{r}
participantes |>
  inner_join(laboratorio, by = "id") |>
  select(id, centro, glucosa_mg_dl)
```

## `full_join()`

Conserva todas las filas de ambas tablas.

```{r}
participantes |>
  full_join(laboratorio, by = "id") |>
  select(id, centro, glucosa_mg_dl)
```

## `semi_join()`

Conserva las filas de la tabla izquierda que tienen una coincidencia en la tabla derecha, sin agregar columnas nuevas.

```{r}
participantes |>
  semi_join(laboratorio, by = "id")
```

## `anti_join()`

Identifica las filas de la tabla izquierda que no tienen coincidencia en la tabla derecha. Es especialmente útil como control de calidad.

```{r}
participantes |>
  anti_join(laboratorio, by = "id")
```

Para revisar registros de laboratorio sin participante correspondiente, invertimos las tablas:

```{r}
laboratorio |>
  anti_join(participantes, by = "id")
```

## Diferentes nombres para la llave

Cuando la llave tiene nombres distintos, se especifica la correspondencia:

```{r}
laboratorio_alterno <- laboratorio |>
  rename(codigo_participante = id)

participantes |>
  left_join(
    laboratorio_alterno,
    by = join_by(id == codigo_participante)
  )
```

## Riesgo de multiplicar filas

Si una persona tiene varias filas en ambas tablas, una unión puede generar todas las combinaciones posibles.

```{r}
tabla_a <- tibble(
  id = c("P001", "P001"),
  visita = c("basal", "mes_6")
)

tabla_b <- tibble(
  id = c("P001", "P001"),
  prueba = c("Glucosa", "Colesterol")
)
```

Unir solamente por `id` produciría cuatro filas para `P001`. Esto puede ser correcto si se desean todas las combinaciones, pero con frecuencia indica que la llave está incompleta. Antes y después de cada unión conviene comparar el número de filas y revisar la unicidad de las llaves.

# Completar combinaciones ausentes

`complete()` hace explícitas las combinaciones que deberían existir, aunque no estén registradas.

```{r}
visitas_incompletas <- visitas |>
  filter(!(id == "P003" & visita == "mes_3"))

visitas_incompletas |>
  complete(id, visita)
```

Debe distinguirse entre:

- una fila ausente: no existe el registro de la visita;
- un valor ausente: existe la visita, pero una medición contiene `NA`.

# Integrar un flujo completo

El siguiente ejemplo combina selección, filtrado, unión, creación de variables, agrupación y resumen.

```{r}
#| label: flujo-completo

resumen_baseline <- visitas |>
  filter(visita == "basal") |>
  left_join(
    participantes |>
      select(id, centro, sexo, estatura_cm),
    by = "id"
  ) |>
  left_join(
    laboratorio |>
      select(id, glucosa_mg_dl, colesterol_mg_dl),
    by = "id"
  ) |>
  mutate(
    estatura_m = estatura_cm / 100,
    imc = peso_kg / estatura_m^2,
    glucosa_elevada = case_when(
      is.na(glucosa_mg_dl) ~ NA_character_,
      glucosa_mg_dl >= 126 ~ "Sí",
      TRUE ~ "No"
    )
  ) |>
  group_by(centro) |>
  summarise(
    n = n(),
    imc_medio = mean(imc, na.rm = TRUE),
    glucosa_media = mean(glucosa_mg_dl, na.rm = TRUE),
    glucosa_elevada_n = sum(glucosa_elevada == "Sí", na.rm = TRUE),
    .groups = "drop"
  )

resumen_baseline
```

::: {.callout-tip title="Lectura del flujo"}
Lea el código de arriba como una secuencia de verbos: tomar las visitas, conservar la medición basal, añadir características personales, añadir resultados de laboratorio, crear variables derivadas, agrupar por centro y resumir.
:::

# Actividad guiada

Construya una tabla analítica con una fila por participante y las siguientes variables:

- identificador;
- centro;
- sexo;
- peso basal;
- peso a los seis meses;
- cambio de peso entre el mes 6 y el valor basal;
- presión sistólica basal;
- glucosa;
- indicador de glucosa elevada.

Después:

1.  compruebe que la tabla tenga una sola fila por participante;
2.  identifique participantes sin resultados de laboratorio;
3.  calcule la media del cambio de peso por centro;
4.  reporte el número de observaciones disponibles para cada resumen;
5.  escriba una interpretación de tres a cinco oraciones.

## Paso 1: transformar las visitas

```{r}
#| label: actividad-pivot

# Sugerencia: seleccione las variables necesarias y utilice pivot_wider().
```

## Paso 2: combinar las tablas

```{r}
#| label: actividad-joins

# Sugerencia: utilice left_join() y revise las no coincidencias con anti_join().
```

## Paso 3: crear variables derivadas

```{r}
#| label: actividad-mutate

# Sugerencia: calcule el cambio de peso y clasifique la glucosa.
```

## Paso 4: resumir

```{r}
#| label: actividad-resumen

# Sugerencia: agrupe por centro y reporte n, media y desviación estándar.
```

## Interpretación

> **Respuesta del estudiante:** describa el resultado principal, la cantidad de información disponible y al menos una limitación de los datos.

# Ejercicio integrador

Elabore un reporte reproducible que responda la siguiente pregunta descriptiva:

> ¿Cómo cambian el peso y la presión sistólica durante el seguimiento, y existen patrones diferentes entre los centros participantes?

El reporte deberá incluir:

1.  una descripción de la unidad de observación de cada tabla;
2.  una revisión de identificadores duplicados y valores faltantes;
3.  la transformación de los datos al formato necesario;
4.  al menos una unión entre tablas, acompañada de una comprobación con `anti_join()`;
5.  una tabla descriptiva por centro y visita;
6.  una figura que muestre el cambio durante el seguimiento;
7.  un párrafo de interpretación;
8.  una breve discusión de las decisiones tomadas al manipular los datos.

```{r}
#| label: ejercicio-integrador

# Desarrolle aquí el flujo de análisis.
```

# Errores frecuentes

- Modificar manualmente el archivo original en lugar de registrar la transformación mediante código.
- Utilizar rutas absolutas que solamente funcionan en una computadora.
- Confundir `select()`, que trabaja con columnas, con `filter()`, que trabaja con filas.
- Escribir `variable == NA` en lugar de `is.na(variable)`.
- Olvidar `na.rm = TRUE` sin investigar primero por qué existen valores faltantes.
- Convertir variables numéricas en texto durante una limpieza.
- Hacer una unión sin comprobar la unicidad de las llaves.
- Perder participantes inadvertidamente mediante `inner_join()`.
- Multiplicar filas mediante una relación muchos a muchos no prevista.
- Usar `pivot_wider()` sin comprobar que cada combinación de llaves identifica un solo valor.
- Sobrescribir una variable sin documentar la transformación.
- Generar una tabla final sin explicar su unidad de observación.

# Lista de verificación

- [ ] Identifiqué la unidad de observación de cada tabla.
- [ ] Revisé dimensiones, clases, faltantes y duplicados.
- [ ] Conservé sin cambios los datos originales.
- [ ] Utilicé nombres claros para objetos y variables.
- [ ] Distinguí entre selección de columnas y filtrado de filas.
- [ ] Documenté las variables derivadas y sus unidades.
- [ ] Elegí conscientemente entre formato ancho y largo.
- [ ] Comprobé las llaves antes de realizar una unión.
- [ ] Revisé los registros sin coincidencia mediante `anti_join()`.
- [ ] Verifiqué el número de filas después de combinar tablas.
- [ ] Acompañé los resultados con una interpretación.
- [ ] El documento puede renderizarse desde una sesión limpia de R.

# Para profundizar

La documentación de las funciones puede consultarse directamente desde R:

``` r
?dplyr::filter
?dplyr::mutate
?dplyr::left_join
?tidyr::pivot_longer
?tidyr::pivot_wider
```

También puede consultarse el libro público [R for Data Science (2e)](https://r4ds.hadley.nz/), especialmente las secciones dedicadas a transformación, ordenamiento y uniones de datos.

# Información de la sesión

```{r}
#| label: informacion-sesion

sessionInfo()
```
