---
title: "Manipulación de datos con dplyr y tidyr. Parte 2"
subtitle: "Bioestadística avanzada con R · Tema 1"
author: "Edsaúl Emilio Pérez Guerrero"
date: today
date-format: "D [de] MMMM [de] YYYY"
lang: es
format:
  html:
    toc: true
    toc-title: "Contenido"
    number-sections: true
    code-copy: true
    code-fold: false
execute:
  echo: true
  warning: false
  message: false
editor: source
---

# Presentación

La manipulación de datos es una parte central de cualquier análisis estadístico. Muchos análisis requieren que antes de comenzar se deba importar, revisar, seleccionar, transformar, reorganizar y combinar información proveniente de una o varias bases de datos

Este es la segunda parte sobre `dplyr` y `tidyr`.



## Objetivo de aprendizaje

Al finalizar la práctica, el estudiante será capaz de construir un flujo reproducible de manipulación de datos mediante `dplyr` y `tidyr`, incluyendo selección y filtrado de observaciones, creación y modificación de variables, resúmenes agrupados, transformación entre formatos ancho y largo, tratamiento explícito de valores faltantes y combinación de tablas mediante uniones.

## Funciones principales

Esta es una tabla con la descripción de las funciones y su uso que se utilizarán aquí:

| Propósito | Funciones |
|------------------------------------|------------------------------------|
| Inspeccionar | `glimpse()`, `count()`, `distinct()` |
| Seleccionar columnas | `select()`, `relocate()` |
| Renombrar | `rename()`, `rename_with()` |
| Filtrar filas | `filter()`, `slice_*()` |
| Ordenar | `arrange()` |
| Crear o modificar variables | `mutate()`, `transmute()`, `case_when()`, `if_else()` |
| Agrupar y resumir | `group_by()`, `summarise()`, `across()` |
| Reorganizar datos | `pivot_longer()`, `pivot_wider()` |
| Separar o unir columnas | `separate_wider_delim()`, `unite()` |
| Combinar tablas | `left_join()`, `inner_join()`, `full_join()`, `semi_join()`, `anti_join()` |
| Trabajar con faltantes | `drop_na()`, `replace_na()`, `complete()` |

# Preparación

```{r}
#| label: cargar-paquetes

library(tidyverse)
```

El paquete `tidyverse` carga, entre otros, `dplyr`, `tidyr`, `readr`, `stringr`, `forcats` y `ggplot2`.

# Bases de datos para la práctica

Trabajaremos con tres bases de datos simuladas con la siguiente información:

- `participantes`: información general de cada persona;
- `visitas`: mediciones longitudinales en tres momentos;
- `laboratorio`: resultados de laboratorio recibidos desde otra fuente.

La simulación permite que el documento sea completamente reproducible y pueda ejecutarse sin descargar archivos adicionales. 

```{r}
#| label: crear-datos

participantes <- tibble(
  id = sprintf("P%03d", 1:12),
  centro = c("Norte", "Norte", "Sur", "Centro", "Centro", "Sur",
             "Norte", "Centro", "Sur", "Norte", "Centro", "Sur"),
  sexo = c("Mujer", "Hombre", "Mujer", "Mujer", "Hombre", "Hombre",
           "Mujer", "Hombre", "Mujer", "Hombre", "Mujer", "Hombre"),
  fecha_nacimiento = as.Date(c(
    "1984-03-12", "1971-07-08", "1990-11-23", "1968-05-19",
    "1977-09-02", "1988-01-15", "1995-06-30", "1981-12-04",
    "1974-02-27", "1992-10-11", "1986-08-16", "1965-04-21"
  )),
  estatura_cm = c(164, 178, 159, 167, 181, 174, 162, 176, 160, 183, 165, 172),
  fumador = c("No", "Sí", "No", "No", "Sí", "No", "No", "No", NA,
             "Sí", "No", "No")
)

visitas <- crossing(
  id = participantes$id,
  visita = c("basal", "mes_3", "mes_6")
) |>
  arrange(id, factor(visita, levels = c("basal", "mes_3", "mes_6"))) |>
  mutate(
    peso_kg = c(
      68, 67, 66, 84, 83, 82, 61, 60, 59, 75, 74, 73,
      91, 90, 88, 79, 78, 78, 65, 64, 63, 87, 86, 84,
      70, 69, NA, 96, 94, 93, 72, 71, 70, 81, NA, 80
    ),
    presion_sistolica = c(
      124, 121, 119, 139, 136, 134, 117, 115, 114, 146, 142, 138,
      151, 148, 144, 132, 130, 129, 120, 118, 116, 143, 140, 137,
      128, 126, NA, 154, 150, 147, 126, 124, 122, 137, NA, 133
    )
  )

laboratorio <- tibble(
  id = c(sprintf("P%03d", 1:11), "P999"),
  glucosa_mg_dl = c(91, 108, 87, 103, 126, 99, 89, 116, 94, 132, 97, 105),
  colesterol_mg_dl = c(174, 215, 168, 201, 238, 190, 176, 224, 183, 245, 195, 210),
  fecha_laboratorio = as.Date(c(
    "2026-08-01", "2026-08-02", "2026-08-01", "2026-08-03",
    "2026-08-03", "2026-08-04", "2026-08-04", "2026-08-05",
    "2026-08-05", "2026-08-06", "2026-08-06", "2026-08-07"
  ))
)
```

# Renombrar variables

## `rename()`

La sintaxis es `nombre_nuevo = nombre_anterior`.

```{r}
participantes |>
  rename(
    identificador = id,
    talla_cm = estatura_cm
  )
```

## `rename_with()`

`rename_with()` aplica una función a varios nombres simultáneamente.

```{r}
participantes |>
  rename_with(stringr::str_to_upper) # cambia a mayusculas
```

```{r}
# Tomar el dataframe/tibble 'laboratorio'
laboratorio |>
  # Renombrar columnas aplicando una función
  rename_with(
    # Fórmula lambda que remueve el sufijo "_mg_dl" del nombre de cada columna
    # .x representa el nombre de la columna actual
    # str_remove() elimina la primera coincidencia del patrón
    # "_mg_dl$" es regex: busca "_mg_dl" al final de la cadena ($ = final)
    ~ str_remove(.x, "_mg_dl$"),
    # Selector: aplica la transformación solo a columnas que terminan con "mg_dl"
    ends_with("mg_dl")
  )
```


# Filtrar observaciones

`filter()` conserva las filas que cumplen una o varias condiciones.

```{r}
participantes |>
  filter(centro == "Norte")
```

## Operadores frecuentes

| Operación   | Significado                  |
|-------------|------------------------------|
| `==`        | igual a                      |
| `!=`        | diferente de                 |
| `>` y `<`   | mayor o menor que            |
| `>=` y `<=` | mayor o igual; menor o igual |
| `%in%`      | pertenece a un conjunto      |
| `&`         | y                            |
| `|`         | o                            |
| `!`         | negación                     |
| `is.na()`   | es un valor faltante         |

```{r}
participantes |>
  filter(centro == "Norte" & sexo == "Mujer")
```

```{r}
participantes |>
  filter(centro %in% c("Norte", "Sur"))
```

```{r}
visitas |>
  filter(visita == "mes_6", presion_sistolica >= 130)
```

## Filtrar valores faltantes

```{r}
participantes |>
  filter(is.na(fumador))


```

```{r}
visitas |>
  filter(!is.na(peso_kg)) # selecciona los no NA
```

No debe escribirse `variable == NA`, porque un valor desconocido no puede compararse directamente. Se utilizan `is.na()` y `!is.na()`.

## Selección por posición

```{r}
visitas |>
  slice_head(n = 5) # primeros 5 datos
```


# Ordenar filas

```{r}
participantes |>
  arrange(centro, fecha_nacimiento)
```

Para ordenar de mayor a menor se utiliza `desc()`:

```{r}
laboratorio |>
  arrange(desc(glucosa_mg_dl))
```

# Crear y transformar variables

## `mutate()`

`mutate()` crea variables nuevas o modifica variables existentes, conservando las demás columnas.

```{r}
participantes_derivados <- participantes |>
  mutate(
    estatura_m = estatura_cm / 100,
    edad_aproximada = as.numeric(
      difftime(as.Date("2026-08-01"), fecha_nacimiento, units = "days")
    ) / 365.25
  )

participantes_derivados |>
  select(id, fecha_nacimiento, edad_aproximada, estatura_m)
```

## Crear variables después de combinar tablas

Para calcular el índice de masa corporal necesitamos el peso de la visita basal y la estatura de cada participante.

```{r}
datos_basales <- visitas |>
  filter(visita == "basal") |>
  left_join(
    participantes |> select(id, estatura_cm),
    by = "id"
  ) |>
  mutate(
    estatura_m = estatura_cm / 100,
    imc = peso_kg / estatura_m^2
  )

datos_basales |>
  select(id, peso_kg, estatura_m, imc)
```

Más adelante examinaremos con detalle las uniones entre tablas.

## `if_else()`

`if_else()` es apropiada cuando solamente existen dos resultados posibles.

```{r}
laboratorio |>
  mutate(
    glucosa_elevada = if_else(
      glucosa_mg_dl >= 126,
      "Sí",
      "No"
    )
  )
```

## `case_when()`

`case_when()` permite definir más de dos categorías.

```{r}
datos_basales <- datos_basales |>
  mutate(
    categoria_imc = case_when(
      is.na(imc) ~ NA_character_,
      imc < 18.5 ~ "Bajo peso",
      imc < 25 ~ "Adecuado",
      imc < 30 ~ "Sobrepeso",
      imc >= 30 ~ "Obesidad"
    )
  )

datos_basales |>
  count(categoria_imc, .drop = FALSE)
```

El orden de las condiciones es importante: `case_when()` utiliza la primera condición verdadera.

## `transmute()`

`transmute()` crea variables, pero conserva únicamente las variables especificadas y las recién creadas.

```{r}
participantes |>
  transmute(
    id,
    estatura_m = estatura_cm / 100
  )
```

# Agrupar y resumir

## `group_by()` y `summarise()`

```{r}
visitas |>
  group_by(visita) |>
  summarise(
    n = n(),
    n_con_peso = sum(!is.na(peso_kg)),
    peso_medio = mean(peso_kg, na.rm = TRUE),
    peso_de = sd(peso_kg, na.rm = TRUE),
    presion_mediana = median(presion_sistolica, na.rm = TRUE),
    presion_q1 = quantile(presion_sistolica, 0.25, na.rm = TRUE),
    presion_q3 = quantile(presion_sistolica, 0.75, na.rm = TRUE),
    .groups = "drop"
  )
```

Es importante distinguir:

- `n()` cuenta filas;
- `sum(!is.na(variable))` cuenta valores observados;
- `n_distinct(variable)` cuenta valores únicos.

## Resumir por más de una variable

```{r}
visitas |>
  left_join(participantes |> select(id, centro), by = "id") |>
  group_by(centro, visita) |>
  summarise(
    n = sum(!is.na(presion_sistolica)),
    presion_media = mean(presion_sistolica, na.rm = TRUE),
    .groups = "drop"
  )
```

## Aplicar una operación a varias columnas con `across()`

```{r}
visitas |>
  group_by(visita) |>
  summarise(
    across(
      c(peso_kg, presion_sistolica),
      list(
        media = ~ mean(.x, na.rm = TRUE),
        de = ~ sd(.x, na.rm = TRUE)
      ),
      .names = "{.col}_{.fn}"
    ),
    .groups = "drop"
  )
```

# Trabajar con valores faltantes

## Identificar faltantes

```{r}
visitas |>
  summarise(
    across(
      everything(),
      ~ sum(is.na(.x)),
      .names = "faltantes_{.col}"
    )
  )
```

## Eliminar valores faltantes con `drop_na()`

```{r}
visitas |>
  drop_na(peso_kg, presion_sistolica)
```

`drop_na()` elimina filas y, por lo tanto, puede cambiar el tamaño y la composición de la muestra. Su uso debe justificarse; no es una solución automática para los datos faltantes.

## Reemplazar valores con `replace_na()`

En variables descriptivas, en ocasiones puede ser útil hacer explícita la categoría desconocida:

```{r}
participantes |>
  mutate(
    fumador = replace_na(fumador, "No registrado")
  ) |>
  count(fumador)
```

::: {.callout-important title="No confundir con imputación"}
Reemplazar una categoría faltante por “No registrado” conserva explícita la ausencia de información. Sustituir una medición numérica faltante por cero, la media o la mediana modifica el dato y constituye una forma simple de imputación que puede sesgar los análisis.
:::


