---
title: "Resolucion ejercicios interacciones"
format: html
---

Este documento tiene la interpretacion y resolución de los ejercicios de regresión lineal múltiple con variables con una variables caulitativa y una cuantitiva [Presentacion](Modelos_lineales_P3.qmd)

# Birthwt


```{r echo=TRUE, warning=FALSE, message=FALSE}
library(MASS)
library(performance)
library(tidyverse)
```

¿El efecto de la edad sobre el peso de los recien nacidos depende de si la madre fumo en el embarazo?

```{r}
data("birthwt")
df <- birthwt |> 
  select(bwt, age, smoke) |> 
  mutate(smoke = factor(smoke, levels = c(0,1), labels = c("No", "Yes")))
```


## Hipótesis a priori: ¿hay razón biológica para que Z modifique el efecto de X?

Si, el fumar y la edad se relacionan con el peso del recien nacido. 

## Explorar: gráfico de dispersión por estratos / líneas de regresión por grupo.

```{r}
df |> 
  ggplot(aes(x = age, y = bwt, colour = smoke))+
  geom_point(alpha = 0.8, size = 3)+
  geom_smooth(method = 'lm', se = T) +
  theme_dark()+
  labs(title = 'Peso del recién nacido por edad y smoke', 
       y="Peso (gr)", x ='Edad (años)')
```


## Ajustar el modelo sin y con interacción: y ~ x + z vs y ~ x * z.

```{r}
mod_sin <- lm(bwt~age+smoke, data = df) # No interacción
mod_con <- lm(bwt~age*smoke, data = df) # Interacción
```

Podemos comparar los modelos con:

```{r}
anova(mod_sin, mod_con)
```

```{r}
summary(mod_sin)
performance(mod_sin)
```


```{r echo=FALSE}
gtsummary::tbl_regression(mod_sin)
```


```{r}
summary(mod_sin)
performance(mod_sin)
```
```{r echo=FALSE}
gtsummary::tbl_regression(mod_con)
```



## Diagnóstico del modelo final (residuales, homocedasticidad, influencia).

```{r fig.align='center', fig.height=12}
check_model(mod_con)
```

## Interpretar y graficar efectos condicionales (pendientes simples).

```{r}
library(ggeffects)
pred <- ggpredict(
  mod_con,
  terms = c("age", "smoke")
)
plot(pred)
```

### Interpretación

| Coeficiente | Valor | Significado **correcto** |
|---|---|---|
| Intercepto | 2406 | Peso esperado en no fumadora de **0 años** (sin sentido) |
| `age` | 27.7 | Pendiente de la edad **en no fumadoras** |
| `smoke_fFuma` | 798.2 | Diferencia Fuma − No fuma **a los 0 años** (¡no es "fumar aumenta el peso"!) |
| `age:smoke_fFuma` | −46.6 | **Diferencia de pendientes** (Fuma − No fuma) |

Pendiente en fumadoras = $27.7 + (-46.6) = -18.8$ g por año.

### ¿Cómo se interpreta la interacción?

El coeficiente de interacción representa la **diferencia entre las pendientes** de edad para fumadoras y no fumadoras.

- **Pendiente de edad para las madres que no fuman (`smoke = 0`):**

$$
\widehat{bwt}
= 2406.1 + 27.7(age) + 798.2(0) - 46.6(0 \times age)
$$

Se utiliza `smoke = 0` porque las **no fumadoras son el grupo de referencia**.

Simplificando:

$$
\widehat{bwt}=2406.1+27.7(age)
$$

Por lo tanto:

$$
\boxed{\text{Pendiente}_{No\ fuma}=+27.7\text{ g/año}}
$$

Por cada año adicional de edad materna, el peso esperado al nacer aumenta **27.7 g** entre las madres no fumadoras.

---

- **Pendiente de edad para las madres que fuman (`smoke = 1`):**

$$
\widehat{bwt}
=2406.1+798.2(1)+27.7(age)-46.6(1\times age)
$$

Simplificando:

$$
\widehat{bwt}
=(2406.1+798.2)+(27.7-46.6)(age)
$$

$$
\widehat{bwt}=3204.3-18.9(age)
$$

Por lo tanto:

$$
\boxed{\text{Pendiente}_{Fuma}=-18.9\text{ g/año}}
$$

Por cada año adicional de edad materna, el peso esperado al nacer disminuye aproximadamente **18.9 g** entre las madres fumadoras.

---

### ¿Qué representa entonces la interacción?

La interacción es la **diferencia entre ambas pendientes**:

$$
\beta_{smoke:age}
=
\text{Pendiente}_{Fuma}
-
\text{Pendiente}_{No\ fuma}
$$

$$
=-18.9-(27.7)
$$

$$
\boxed{\beta_{smoke:age}=-46.6\text{ g/año}}
$$

Por cada año adicional de edad materna, la pendiente de `bwt` es **46.6 g/año menor en fumadoras que en no fumadoras**.

Los interceptos no se toma en cuenta para calcular ni comparar las pendientes. Esto ocurre porque el intercepto determina la altura de la recta, mientras que nosotros estamos interesados en su inclinación.

#### Centrar variables para que todo tenga sentido

```{r}
df$age_c <- birthwt$age - mean(birthwt$age)    # media = 23.2 años
m_cen <- lm(bwt ~ age_c * smoke, data = df) # Modelo con la edad centrada
round(summary(m_cen)$coefficients, 3)
```

Ahora para las madres que fumaron= -284 g diferencias por tabaquismo a la edad promedio de 23 años

## Pima.tr

¿Qué efecto tiene la edad sobre la TA cuando se toma en cuenta si la paciente tiene diabetes o no?

```{r}
data(Pima.tr, package = "MASS")   # bp = presión diastólica; type = diabetes (No/Yes)
```

```{r}
Pima.tr |> 
  ggplot(mapping = aes(x=age, y = bp, colour = type))+
  geom_point(alpha = 0.7, size = 3)+
  geom_smooth(method = 'lm', se = T)+
  theme_dark()
```


```{r}
mod_sin <- lm(bp ~ age + type, data = Pima.tr)
mod_con<- lm(bp ~ age * type, data = Pima.tr)
```

```{r}
anova(mod_sin, mod_con)
```

Podemos comparar los modelos con:

```{r}
anova(mod_sin, mod_con)
```

```{r}
summary(mod_sin)
performance(mod_sin)
```


```{r echo=FALSE}
gtsummary::tbl_regression(mod_sin)
```


```{r}
summary(mod_con)
performance(mod_con)
```
```{r echo=FALSE}
gtsummary::tbl_regression(mod_con)
```



## Diagnóstico del modelo final (residuales, homocedasticidad, influencia).

```{r fig.align='center', fig.height=12}
check_model(mod_con)
```

## Interpretar y graficar efectos condicionales (pendientes simples).

```{r}
library(ggeffects)
pred <- ggpredict(
  mod_con,
  terms = c("age", "type")
)
plot(pred)
```

## Interpretación completa


El modelo puede expresarse como:

$$
bp = \beta_0 + \beta_1(age) + \beta_2(typeYes) +
\beta_3(age \times typeYes) + \varepsilon
$$

De acuerdo con los coeficientes estimados:

$$
\widehat{bp}
=
54.528
+0.514(age)
+12.538(typeYes)
-0.314(age \times typeYes)
$$

### Personas sin diabetes (`type = No`)

`No` es el grupo de referencia, por lo que:

$$
typeYes=0
$$

Sustituyendo en el modelo:

$$
\widehat{bp}
=
54.528
+0.514(age)
+12.538(0)
-0.314(age \times 0)
$$

Simplificando:

$$
\boxed{
\widehat{bp}=54.528+0.514(age)
}
$$

Por lo tanto, la pendiente de edad es:

$$
\boxed{
\text{Pendiente}_{No}=0.514\text{ mmHg/año}
}
$$

**Interpretación:** En las personas sin diabetes, por cada año adicional de edad, la presión arterial diastólica esperada aumenta aproximadamente **0.51 mmHg**.

---

### Personas con diabetes (`type = Yes`)

Para las personas con diabetes:

$$
typeYes=1
$$

Sustituyendo:

$$
\widehat{bp}
=
54.528
+0.514(age)
+12.538(1)
-0.314(age \times 1)
$$

Agrupando los términos:

$$
\widehat{bp}
=
(54.528+12.538)
+
(0.514-0.314)(age)
$$

Por lo tanto:

$$
\boxed{
\widehat{bp}=67.066+0.200(age)
}
$$

La pendiente de edad es:

$$
\boxed{
\text{Pendiente}_{Yes}=0.200\text{ mmHg/año}
}
$$

**Interpretación:** En las personas con diabetes, por cada año adicional de edad, la presión arterial diastólica esperada aumenta aproximadamente **0.20 mmHg**.

---

## ¿Qué representa la interacción?

El coeficiente de interacción fue:

$$
\boxed{
\beta_{age:typeYes}=-0.314
}
$$

con:

$$
p=0.034
$$

La interacción representa la **diferencia entre las pendientes**:

$$
\beta_{age:typeYes}
=
\text{Pendiente}_{Yes}
-
\text{Pendiente}_{No}
$$

Sustituyendo:

$$
0.200-0.514=-0.314
$$

Por lo tanto:

$$
\boxed{
\text{Diferencia de pendientes}=-0.314\text{ mmHg/año}
}
$$

**Interpretación:** La asociación entre edad y presión arterial diastólica es aproximadamente **0.31 mmHg/año menor en las personas con diabetes que en las personas sin diabetes**.

En otras palabras:

> **La asociación entre edad y presión arterial depende del estatus de diabetes.**

---

## ¿Qué significa el coeficiente `typeYes`?

El coeficiente estimado fue:

$$
\beta_{typeYes}=12.538
$$

Este coeficiente **no representa una diferencia constante** entre personas con y sin diabetes.

Debido a que existe una interacción, representa la diferencia entre `Yes` y `No` cuando:

$$
age=0
$$

Por lo tanto:

> A los 0 años, el modelo estima una diferencia de **12.54 mmHg** entre personas con y sin diabetes.

Esta comparación tiene poca utilidad práctica porque `age = 0` no es un valor relevante en esta población.

La diferencia entre personas con y sin diabetes **depende de la edad**:

$$
\boxed{
\text{Diferencia}_{Yes-No}
=
12.538-0.314(age)
}
$$

Por ejemplo, a los 40 años:

$$
12.538-0.314(40)
\approx -0.02\text{ mmHg}
$$

Mientras que a los 60 años:

$$
12.538-0.314(60)
\approx -6.30\text{ mmHg}
$$

Por lo tanto, el efecto de `type` cambia conforme aumenta la edad.

---

## Resumen de los coeficientes

| Coeficiente | Estimación | Interpretación |
|:---|---:|:---|
| Intercepto | 54.53 | `bp` esperada para `type = No` cuando `age = 0` |
| `age` | +0.514 | Pendiente de edad para `type = No` |
| `typeYes` | +12.54 | Diferencia Yes − No cuando `age = 0` |
| `age:typeYes` | **−0.314** | **Diferencia entre las pendientes Yes − No** |

Las dos ecuaciones resultantes son:

$$
\boxed{
No:\quad \widehat{bp}=54.53+0.514(age)
}
$$

$$
\boxed{
Yes:\quad \widehat{bp}=67.07+0.200(age)
}
$$

::: {.callout-important}
## Idea clave

Una interacción no requiere que una pendiente sea positiva y la otra negativa, ni que las líneas se crucen.

En este ejemplo:

$$
\text{Pendiente}_{No}=0.514
$$

$$
\text{Pendiente}_{Yes}=0.200
$$

Ambas son positivas, pero son diferentes:

$$
0.514 \neq 0.200
$$

Por lo tanto, la relación entre edad y presión arterial **depende del estatus de diabetes**.
:::

